ACORDAO-COMPLETO-2513750

ACÓRDÃO 1279/2022 ATA 20/2022 - PLENÁRIO

VISTOS, relatados e discutidos estes autos de tomada de contas especial instaurada pelo Centro de Controle Interno do Exército (CCIEx) em desfavor do Instituto de Fomento e Inovação do Exército Brasileiro (IFIEx) , além de Léo José Schneider, como presidente da entidade até 14/4/2011, e Nilson Silva, como presidente a partir de 14/4/2011, com Lúcia Feijó Barroso, como diretora administrativa e financeira, e Edmundo Lopes Cecílio, como gerente de projeto na entidade, diante de indícios de irregularidade na condução do Convênio n.º 913.600-EME celebrado com o Departamento de Ciência e Tecnologia no Comando do Exército (DCT) para o "apoio técnico e administrativo relacionado com o desenvolvimento e adequação dos aplicativos de software do Sistema de Comando e Controle dos 5os Jogos Mundiais Militares", tendo o referido programa sido também intitulado como "Sistema de Incidentes para os V Jogos Mundiais Militares";
ACORDAM os Ministros do Tribunal de Contas da União, reunidos em Sessão do Plenário, ante as razões expostas pelo Relator, em:
9.1. rejeitar parcialmente as alegações de defesa, com as adicionais razões de justificativa, apresentadas por Edmundo Lopes Cecílio, Léo José Schneider, Lúcia Feijó Barroso e Nilson Silva, além do Instituto de Fomento e Inovação do Exército Brasileiro (IFIEx) ;
9.2. fixar o novo e improrrogável prazo de 15 (quinze) dias, nos termos do art. 12, §§ 1º e 2º, da Lei nº 8.443, de 1992, e do art. 202, §§ 2º e 3º, do RITCU, para que Léo José Schneider, Nilson Silva e Lúcia Feijó Barroso, além do Instituto de Fomento e Inovação do Exército Brasileiro (IFIEx) , comprovem, solidariamente, perante o Tribunal, nos termos do art. 214, III, "a", do RITCU, o recolhimento do correspondente débito em favor do Tesouro Nacional, com a atualização monetária até o efetivo recolhimento, nos termos da legislação em vigor, sob as seguintes condições:
9.2.1. débito sobre o indevido pagamento de cursos e treinamentos em desfavor, solidariamente, de Léo José Schneider e Lúcia Feijó Barroso, além do Instituto de Fomento e Inovação do Exército Brasileiro, pelos seguintes valores:
	Data da Ocorrência
	Valor Original (em R$) 

	11/8/2010
	3.050,00

	9/9/2010
	1.200,00

	  1º/3/2011
	12.141,15

9.2.2. débito sobre o indevido pagamento de telefonia em desfavor, solidariamente, de Léo José Schneider e Lúcia Feijó Barroso, além do Instituto de Fomento e Inovação do Exército Brasileiro, pelos seguintes valores:
	Data da Ocorrência
	Valor Original (em R$) 

	12/7/2010
	323,52

	12/8/2010
	2.070,60

	12/9/2010
	771,50

	15/10/2010
	2.011,17

	12/11/2010
	715,41

9.2.3. débito sobre o indevido pagamento de telefonia em desfavor, solidariamente, de Léo José Schneider, Lúcia Feijó Barroso e Edmundo Lopes Cecílio, além do Instituto de Fomento e Inovação do Exército Brasileiro, pelos seguintes valores:
	Data da Ocorrência
	Valor Original (em R$) 

	7/8/2010
	173,90

	7/10/2010
	173,90

	24/11/2010
	173,90

	20/12/2010
	278,43

	20/12/2010
	471,87

	20/12/2010
	175,11

	12/1/2011
	277,72

	12/2/2011
	995,65

	7/1/2011
	175,90

	12/1/2011
	540,39

	12/3/2011
	1.362,36

	12/4/2011
	789,70

	12/5/2011
	726,49

9.2.4. débito sobre o indevido pagamento de "despesas administrativas diversas" em desfavor, solidariamente, de Léo José Schneider e Lúcia Feijó Barroso, além do Instituto de Fomento e Inovação do Exército Brasileiro, pelos seguintes valores:
	Data da Ocorrência
	Valor Original (em R$) 

	8/11/2011
	18.004,93

9.2.5. débito sobre o indevido pagamento de alimentação em desfavor, solidariamente, de Léo José Schneider e Lúcia Feijó Barroso, além do Instituto de Fomento e Inovação do Exército Brasileiro, pelos seguintes valores:
	Data da Ocorrência
	Valor Original (em R$) 

	22/12/2010
	509,74

9.2.6. débito sobre o indevido pagamento de alimentação em desfavor, solidariamente, de Léo José Schneider, Edmundo Lopes Cecílio e Lúcia Feijó Barroso, além do Instituto de Fomento e Inovação do Exército Brasileiro, pelos seguintes valores:
	Data da Ocorrência
	Valor Original (em R$) 

	20/12/2010
	116,88

	2/3/2011
	475,85

9.2.7. débito sobre o indevido pagamento de diferenças para o pessoal em desfavor, solidariamente, de Léo José Schneider e Lúcia Feijó Barroso, além do Instituto de Fomento e Inovação do Exército Brasileiro, pelos seguintes valores:
	Data da Ocorrência
	Valor Original (em R$) 

	2/6/2010
	4.044,00

9.2.8. débito sobre o indevido pagamento de juros e multa em desfavor, solidariamente, de Léo José Schneider e Lúcia Feijó Barroso, além do Instituto de Fomento e Inovação do Exército Brasileiro, pelos seguintes valores:
	Data da Ocorrência
	Valor Original (em R$) 

	27/1/2010
	188,58

	13/4/2010
	216,92

	14/6/2010
	  13,50

	20/8/2010
	318,50

	7/10/2010
	306,68

9.2.9. débito sobre o indevido pagamento de juros e multa em desfavor, solidariamente, de Nilson Silva e Lúcia Feijó Barroso, além do Instituto de Fomento e Inovação do Exército Brasileiro, pelos seguintes valores:
	Data da Ocorrência
	Valor Original (em R$) 

	 15/4/2011
	462,79

	31/10/2011
	564,40

	  4/11/2011
	594,60

9.2.10. débito sobre o indevido pagamento de tarifas bancárias em desfavor, solidariamente, de Léo José Schneider e Lúcia Feijó Barroso, além do Instituto de Fomento e Inovação do Exército Brasileiro, pelos seguintes valores:
	Data da Ocorrência
	Valor Original (em R$) 

	30/12/2009
	23,10

	5/1/2010
	20,00

	14/1/2010
	23,10

	28/1/2010
	13,20

	2/2/2010
	20,00

	24/2/2010
	1,50

	26/2/2010
	21,50

	2/3/2010
	20,00

	5/3/2010
	11,11

	25/3/2010
	42,33

	1º/4/2010
	20,00

	5/4/2010
	20,00

	9/4/2010
	32,52

	30/4/2010
	20,00

	4/5/2010
	20,00

	1º/6/2010
	20,00

	2/6/2010
	20,00

	1º/7/2010
	20,00

	2/7/2010
	20,00

	22/7/2010
	1,50

	26/7/2010
	1,50

	2/8/2010
	24,00

	2/8/2010
	20,00

	3/8/2010
	20,00

	1º/9/2010
	110,00

	2/9/2010
	20,00

	1º/10/2010
	25,00

	4/10/2010
	20,00

	5/10/2010
	78,00

	27/10/2010
	150,00

	1º/11/2010
	25,00

	3/11/2010
	20,00

	2/12/2010
	45,00

	10/12/2010
	138,00

	3/01/2011
	25,00

	5/1/2011
	20,00

	20/1/2011
	90,00

	1º/2/2011
	25,00

	2/2/2011
	20,00

	1º/3/2011
	25,00

	2/3/2011
	20,00

	15/3/2011
	120,00

	25/3/2011
	156,00

	4/4/2011
	20,00

	12/4/2011
	48,00

9.2.11. débito sobre o indevido pagamento de tarifas bancárias em desfavor, solidariamente, de Nilson Silva e Lúcia Feijó Barroso, além do Instituto de Fomento e Inovação do Exército Brasileiro, pelos seguintes valores:
	Data da Ocorrência
	Valor Original (em R$) 

	        3/5/2011
	 20,00

	    1º/6/2011
	141,88

	     2/6/2011
	 21,90

	    4/7/2011
	 21,90

	    2/8/2011
	 21,90

	  23/8/2011
	   8,00

	    2/9/2011
	105,90

	  4/10/2011
	 21,90

	13/10/2011
	   4,00

	19/10/2011
	  2,00

	  3/11/2011
	21,90

	17/11/2011
	  2,00

	  2/12/2011
	 21,90

	14/12/2011
	  2,00

	3/1/2012
	21,90

	9/1/2012
	18,00

	2/2/2012
	21,90

	15/2/2012
	  4,00

9.3. informar aos responsáveis indicados no item 9.2 deste Acórdão que a liquidação tempestiva do débito, com a incidência apenas da atualização monetária, sanará o processo e permitirá que as suas contas sejam julgadas regulares com ressalva, dando-lhes quitação, ao passo que, de outra sorte, o não recolhimento da dívida ensejará o julgamento pela irregularidade das contas, com a condenação em débito, não só atualizado, mas, aí, acrescido de juros de mora, além da eventual aplicação de multa legal sob o valor de até 100% do débito atualizado, nos termos do art. 202, §§ 3º e 4º, do RITCU;
9.4. autorizar, caso requerido, nos termos do art. 26 da Lei n.º 8.443, de 1992, e do art. 217 do RITCU, o parcelamento das dívidas fixadas por este Acórdão em até 36 (trinta e seis) parcelas mensais e sucessivas, com a devida atualização monetária e os correspondentes acréscimos legais, esclarecendo aos responsáveis que a falta de pagamento de qualquer parcela importará no vencimento antecipado do saldo devedor, nos termos do art. 217, § 2º, do RITCU, sem prejuízo das demais medidas legais;
9.5. promover o envio de ciência preventiva e corretiva ao Departamento de Ciência e Tecnologia no Comando do Exército, nos termos da Resolução TCU n.º 315, de 2020,  para que o DCT atente para a necessidade de evitar a repetição da falha consistente na ausência de utilização do Siconv, ou plataforma equivalente, para a gestão de convênios e instrumentos congêneres, pois a utilização desse sistema deve ser assegurada pelos gestores do DCT, tendendo a referida falha a indevidamente contribuir para a subjacente inconsistência pela movimentação dos recursos do ajuste em duas ou mais contas bancárias distintas, além dos pagamentos em espécie para alguns fornecedores desprovidos de contas bancárias e dos eventuais pagamentos por meio do aludido reembolso ou fundo de caixa, em dissonância, entre outros normativos, com o Decreto n.º 6.170, de 2007;
9.6. enviar a cópia deste Acórdão, com o Relatório e o Voto, aos seguintes destinatários:
9.6.1. aos aludidos responsáveis indicados no item 9.2 deste Acórdão, para ciência e adoção das providências cabíveis dentro do prazo assinalado; e
9.6.2. ao Departamento de Ciência e Tecnologia no Comando do Exército, para ciência e efetivo cumprimento do item 9.5 deste Acórdão.

Tomada de contas especial instaurada em razão de irregularidades na execução de convênio que teve como objeto o apoio técnico e administrativo relacionado com o desenvolvimento e adequação dos aplicativos de software do Sistema de Comando e Controle dos V Jogos Mundiais Militares.

Na sessão de 26/10/2021 da Segunda Câmara, pedi vista dos autos nos termos do art. 112 do Regimento Interno do TCU. Retornando o processo à pauta daquele colegiado, considerando que o processo já tinha sido objeto de deliberação do Plenário em duas oportunidades, bem como a existência de propostas de encaminhamento no sentido de aplicar sanção que exigiria quórum qualificado, solicitei ao eminente relator a gentileza de transferir o processo para apreciação por este colegiado.
Trata-se, portanto, de tomada de contas especial instaurada em razão de diversas irregularidades na prestação de contas do Convênio 913.600-EME (Siafi 654.191) , pactuado entre o Departamento de Ciência e Tecnologia do Comando do Exército (DCT) e o Instituto de Fomento e Inovação do Exército Brasileiro (Ifiex) para prestar apoio técnico e administrativo relacionado com o desenvolvimento e adequação do Sistema de Incidentes para os V Jogos Mundiais Militares, pelo valor de R$ 3 milhões.
Após a citação, a unidade instrutora e o MPTCU analisaram as alegações de defesa e propuseram acolher parcialmente os argumentos trazidos por Nilson Silva, julgar irregulares as contas dos responsáveis, imputar débito solidário e aplicar multas individuais, com divergência pontual do MPTCU em relação à proposta da SecexDefesa de inabilitar alguns dos responsáveis para o exercício de cargo em comissão ou função de confiança (peças 292 e 297) .
Promovida a instrução do feito, o Relator propôs receber documentação adicional, conceder prazo de sessenta dias para que o Centro de Desenvolvimento de Sistemas do Exército trouxesse novas informações aos autos e determinar à SecexDefesa que promovesse nova instrução do feito.
A proposta foi submetida ao Plenário e aprovada por meio do Acórdão 2.674/2018-TCU-Plenário.
Analisados os novos documentos, a unidade instrutora reiterou suas conclusões iniciais. Na oportunidade, o MPTCU, revendo seu posicionamento inicial, corroborou a proposta da SecexDefesa, inclusive quanto à proposta de inabilitação (peças 309 e 311) .
Novamente submetidos os autos ao Relator, o Ministro-Substituto André Luís de Carvalho propôs o sobrestamento dos autos por sessenta dias, a fim de conceder aos responsáveis nova oportunidade de promoverem o detalhamento dos dispêndios do convênio.
A proposta foi submetida a Plenário e aprovada por meio do Acórdão 342/2020-TCU-Plenário.
Após dilação de prazo concedida pelo Relator, os novos elementos foram analisados pela SecexDefesa. Os novos elementos foram capazes de elidir duas parcelas do débito, nos valores de R$ 726,49 e R$ 55,82, apenas.
Dessa forma, a unidade instrutora e o Ministério Público junto ao TCU propõem julgar irregulares as contas dos responsáveis, com imputação de débito solidário no valor histórico total de R$ 531.569,79, aplicação de multas individuais previstas nos arts. 57 e 58, inciso II, e inabilitação para exercício de cargo em comissão e função de confiança de alguns responsáveis.
O débito seria composto das seguintes despesas impugnadas: i) despesas não comprovadas (R$ 525.555,60) com telefonia, aquisição de softwares, diárias, passagens aéreas, serviços advocatícios, alimentação, diferença nos pagamentos de pessoal, cursos e treinamentos e recursos movimentados fora da conta do convênio; ii) despesas com pagamentos de juros e multa (R$ 2.665,97) ; iii) despesas com tarifas bancárias (R$ 2.138,34) ; e iv) bens remanescentes não encontrados (R$ 1.209,88) .
Discordando do posicionamento da unidade instrutora, o Relator propõe aprovar a maior parte das despesas não aprovadas pelo concedente. Segundo consta em sua proposta de deliberação, considerando que o objeto foi concluído satisfatoriamente, caberia relevar algumas "falhas formais" na prestação de contas em razão de o tempo para a execução do convênio ter sido exíguo.
O Relator pontuou que a perda dos bens remanescentes não poderia ser computada como dano ao erário em razão de esses bens serem de consumo e, portanto, tenderiam ao perecimento pelo seu uso contínuo.
Quanto às despesas não aprovadas pelo concedente, entendeu que os gastos com aquisição de softwares, diárias, passagens aéreas e serviços advocatícios deveriam ser excluídas do montante devido em razão de estarem "evidentemente ligados ao consumo dos recursos finalísticos no convênio, já que guardariam a devida correlação lógica com a finalidade do acordo".
Considerou, ainda, evidenciada a boa-fé dos responsáveis, motivo pelo qual propôs fixar novo e improrrogável prazo para o recolhimento do débito totalizando R$ 56.554,38 em valores originais, correspondentes a: i) despesas não aprovadas pelo concedente: i.1) cursos e treinamentos (R$ 16.391,15) ; i.2) telefonia (R$ 12.207,52) ; i.3) despesas administrativas diversas (R$ 18.004,93) ; i.4) alimentação (R$ 1.102,47) ; i.5) pagamento de diferenças para pessoal (R$ 4.044,00) ; ii) juros e multa (R$ 2.665,97) ; iii) tarifas bancárias (R$ 2.138,34) .
Após debruçar-me sobre o processo, manifesto discordância parcial com o posicionamento do Relator pelos motivos que passo a expor.
II
Inicio a abordagem tratando do repasse no valor de R$ 300 mil, o qual ocorreu para custear despesas administrativas, nos termos do art. 39 da Portaria Interministerial 127/2008 então vigente:
 "Art. 39. (...) 
Parágrafo único. Os convênios ou contratos de repasse celebrados com entidades privadas sem fins lucrativos, poderão acolher despesas administrativas até o limite de quinze por cento do valor do objeto, desde que expressamente autorizadas e demonstradas no respectivo instrumento e no plano de trabalho (alterado pela Port. n° 342, de 05/11/2008) "
Em seu voto, o Relator considera que essa parcela não deveria compor o débito em razão de o valor de R$ 300 mil estar dentro do "limite máximo regularmente fixado" e de haver "expressa autorização e demonstração no instrumento de convênio e no seu plano de trabalho".
Ocorre que esses não foram os motivos pelos quais o controle interno, a unidade instrutora e o Ministério Público junto ao TCU desaprovaram as despesas correspondentes. A irregularidade que ensejou a impugnação foi o fato de esses recursos não terem sido movimentados na conta específica do convênio.
Embora a redação da aludida portaria permita, em princípio, uma interpretação flexível quanto à forma como esses recursos poderiam ser empregados, não há margem para dúvida acerca da necessidade de se prestar contas das despesas por eles custeadas. Ou seja, é necessário demonstrar que o valor repassado foi, efetivamente, utilizado para arcar com despesas administrativas da entidade.
Assim, de forma alguma se pode conceber que a quantia federal repassada no âmbito do convênio pudesse ser utilizada livremente pela entidade privada convenente, como um cheque em branco. Seria necessário, no mínimo, que se pudesse estabelecer um nexo causal entre os recursos e as despesas por ele custeadas - exigência comum a qualquer despesa realizada no âmbito de convênios ou contratos de repasse, sem exceção.
Ocorre que, conforme explicado pela unidade instrutora à peça 197, o Ifiex, mesmo alertado pelo setor jurídico do Departamento de Ciência e Tecnologia do Exército (DCT/CE - peça 98, p. 1-2) , optou por não transferir esses recursos para a conta específica do convênio e por movimentá-lo em sua conta geral, juntamente com recursos recebidos de outras fontes.
É bem verdade que, em alguns casos concretos específicos, esta Corte já admitiu a movimentação de recursos fora da conta designada exclusivamente para o ajuste. No caso concreto, para que isso fosse possível, seria necessário que os responsáveis houvessem apresentado um acervo probatório que permitisse, de outra forma, estabelecer um nexo de causalidade minimamente confiável entre os recursos repassados e as despesas realizadas.
Por exemplo, seria possível, em tese, aceitar comprovantes de despesas que, realizadas posteriormente à transferência dos recursos federais, contivessem a indicação da fonte de recursos nas notas fiscais correspondentes e que, somadas, totalizassem o montante exato transferido.
Não foi o que ocorreu no presente caso.
De acordo com o parecer do DCT/CE à peça 98, p. 11, os comprovantes apresentados constam nos volumes XX e XXI da TCE inicial (peça 85, p. 33 em diante, peças 86-93, peça 94, p. 1-14) . Esses comprovantes não contêm a indicação do convênio como fonte de recursos, e o seu somatório foi de R$ 442.371,17, superando os R$ 300 mil previstos no ajuste.
Com isso, não é possível estabelecer o nexo de causalidade entre as despesas administrativas realizadas e os recursos federais repassados. Esse é o motivo pelo qual o valor de R$ 300 mil deve compor o débito a ser ressarcido pelos responsáveis nestes autos.
III
Em relação às demais despesas não aprovadas pelo controle interno e pela unidade instrutora desta Corte, relembro que dizem respeito a: i) aquisição de softwares; ii) diárias; iii) passagens aéreas; iv) serviços advocatícios; v) cursos e treinamentos; vi) telefonia; vii) despesas administrativas diversas; viii) alimentação; e ix) diferença nos pagamentos de pessoal.
III.1
Partindo dos pressupostos de que as despesas com softwares, diárias, passagens aéreas e serviços advocatícios guardariam correlação lógica com a efetiva execução do convênio; de que o tempo para a execução do convênio teria sido exíguo; e de que o Ifiex teria enfrentado dificuldades gerenciais que teriam impossibilitado a obtenção de documentos adicionais sobre esses gastos, o Relator propõe excluir tais despesas do débito.
Com as devidas vênias por discordar do posicionamento do Relator, não vislumbro, no caso concreto, excepcionalidade que pudesse justificar a flexibilização das regras de prestação de contas.
As alegações de que o prazo para execução do ajuste teria sido exíguo e de que o objeto foi integralmente executado são usualmente apresentadas por gestores em tomadas de contas especiais e recorrentemente rechaçadas por esta Corte justamente por não constituírem escusa para as lacunas documentais da prestação de contas.
Compulsando o relatório do tomador de contas, foi possível identificar que a análise dos gastos arcados com recursos da conta específica do convênio consta na tabela às peças 98, p. 36-48, e 99, p. 1-3.
No que diz respeito à aquisição de softwares, concordo com a análise da unidade instrutora no sentido de que a despesa com a aquisição do Google Satellite Maps Downloader (peça 98, p. 42, ordem 71) , no valor de R$ 55,82, pode ser aceita, em razão de ter sido identificada correlação direta com o objetivo do convênio, cujo plano de trabalho previa a atividade de "implementar o mapeamento de endereços para coordenadas geográficas" (peça 346, parágrafo 20.3.7.1) .
Outra despesa com software indicada na tabela diz respeito à aquisição de softwares e formatação de computador (peça 98, p. 36, ordem 6) , no valor de R$ 973,00. Esse valor foi impugnado em razão de não ter sido pago diretamente aos fornecedores, mas por meio de cheque depositado na conta particular de Edmundo Lopes Cecílio, um dos responsáveis.
Seguindo a linha de raciocínio adotada pela unidade instrutora para acolher a despesa com a aquisição do Google Satellite Maps Downloader, o dispêndio com a instalação de softwares e formatação de computador poderia ser considerado aceitável na hipótese se ser possível comprovar correlação direta com a execução do convênio.
Ocorre que os softwares supostamente instalados - digo "supostamente" em razão de não ter sido possível comprovar a sua instalação, conforme informado pelo tomador de contas - teriam sido o Windows e o Norton, sistemas que são utilizados em qualquer computador para a execução das mais diversas tarefas, não necessariamente as demandadas para a consecução dos objetivos pactuados.
Assim sendo, não é possível relevar a ausência de nexo causal no presente caso, motivo pelo qual a despesa deve ser impugnada, conforme proposto pela unidade instrutora.
Situação análoga ocorre com a aquisição da licença do Google Checkout (peça 98, p. 40, ordem 43) , no valor de R$ 39,00. O pagamento foi realizado diretamente a Edmundo Lopes Cecílio, e não restou comprovada a utilização do software na execução do convênio.
Vale ressaltar que o Google Checkout foi um serviço de processamento de compras da Google, do tipo PayPal, no qual compradores e vendedores podiam registrar-se para realizar transações financeiras entre si. Assim sendo, além da impossibilidade de se estabelecer o nexo causal, não vislumbro correlação entre essa despesa e o objetivo do convênio.
Quanto ao registro do domínio "ifiex.com.br" na internet (peça 99, p. 1, ordem 138) , no valor de R$ 30,00, tampouco há correlação com o objeto do convênio.
Portanto, devem ser impugnadas as despesas com software acima descritas, as quais totalizam R$ 1.042,00 (valores originais) .
No que diz respeito às diárias e passagens impugnadas, as análises do tomador de contas revelam a inviabilidade de se comprovar o nexo causal e a ausência de documentos que justificassem as viagens realizadas ou comprovassem sua importância para a consecução do convênio.
Acerca dos serviços advocatícios, não foram apresentados comprovantes das despesas.
Portanto, os documentos constantes nos autos não evidenciam qualquer correlação lógica com a finalidade do convênio, nem que os recursos teriam sido alocados em proveito da efetiva execução do objeto pactuado. Em diversos casos, houve, ainda, o rompimento do nexo causal entre os recursos repassados e as despesas realizadas.
Diante do exposto, acompanho o posicionamento uniforme da unidade instrutora e do Ministério Público junto ao TCU no sentido de que, à exceção das despesas de R$ 55,82 com o Google Satellite Maps Downloader, devem ser impugnados os gastos com: i) aquisição de softwares; ii) diárias; iii) passagens aéreas; e iv) serviços advocatícios.
III.2
Em relação aos dispêndios com cursos e treinamentos, telefonia, despesas administrativas diversas, alimentação e diferença nos pagamentos de pessoal, acompanho o posicionamento uniforme da unidade instrutora, do Ministério Público junto ao TCU e do Relator pela impugnação total dos valores, exceto no que diz respeito à parcela de R$ 726,49 com telefonia, despesa considerada aceita conforme análise realizada no item 19.1.1 da instrução à peça 346.
IV
Quanto à perda dos bens remanescentes, acompanho o posicionamento do Relator no sentido de que os bens não localizados (mouse óptico, pen drive, gaveta de hard drive etc.) , além de serem de baixa materialidade, podem ser considerados como bens de consumo e, portanto, o valor de R$ 1.209,98 deve ser abatido do débito imputado aos responsáveis.
V
No que concerne às despesas relativas a juros e multas por atrasos em pagamentos e a tarifas bancárias, acompanho o posicionamento uniforme da unidade instrutora, do Ministério Público junto ao TCU e do Relator no sentido de que devem ser impugnadas.
VI
Passando à boa-fé dos responsáveis, com as devidas vênias ao Relator, entendo não ter restado comprovada neste processo.
Conforme a jurisprudência remansosa desta Corte, a mera consecução do objeto conveniado ou a ausência de locupletamento não eximem os gestores da responsabilidade de comprovar o nexo de causalidade entre os repasses e as despesas, nem a aderência dessas despesas com os objetivos pactuados.
Por oportuno, reproduzo os seguintes excertos da instrução da SecexDefesa à peça 292:
"39. No que se refere à ausência de infraestrutura e ao exíguo prazo para entrega do objeto do convênio terem motivado a adoção de 'mecanismo de caixinha' (itens 38.1, 38.2, 38.4, 38.12, 38.15, 38.16 e 38.18) , não cabe acolhida ao arguido, pois os insumos necessários para a execução do projeto deveriam ter sido mensurados na fase de planejamento e o prazo de execução previsto no plano de trabalho deveria ter sido compatível com todas as fases necessárias para a consecução do objeto. Constatada falta de condições para execução do convênio, seja por falta de tempo, inexistência de infraestrutura adequada ou qualquer outro motivo, poderia o IFIEx ter-se negado a executá-lo ou submetido novo plano de trabalho ao escrutínio do concedente.
40. Com relação aos pagamentos em espécies de prestadores que não tinham contas bancárias (item 38.16) , embora exista no art. 50, §4°, da Portaria Interministerial 127/2008, exceção permitindo o pagamento em espécie, este deveria ter sido realizado mediante mecanismo que permitisse a identificação do beneficiário pelo banco, uma única vez no decorrer da vigência do convênio, e desde que observado o limite de R$ 800,00 por fornecedor ou prestador.
41. Verificou-se que a conta bancária do convênio foi movimentada à revelia da legislação regulamentadora, sendo o saque ao portador prática bastante utilizada no âmbito do Convênio 0913600-EME. Quanto ao tema, importa citar os acórdãos:
'O saque em espécie da conta específica de convênio compromete o estabelecimento do nexo de causalidade entre a movimentação bancária e as despesas efetuadas para a consecução do objeto pactuado, não permitindo a comprovação da regular aplicação dos recursos federais repassados, o que enseja a irregularidade das contas, com imputação de débito e aplicação de multa aos gestores responsáveis.' (Acórdão 3.451/2015-TCU-Segunda Câmara, relator: Ministro André Luís Carvalho) .
'A movimentação dos recursos em conta corrente específica, com transferências nominalmente identificadas, são requisitos essenciais à comprovação do nexo de causalidade da execução financeira do convênio. O saque em espécie dos recursos da conta específica do ajuste enseja débito, face à impossibilidade do estabelecimento do nexo de causalidade entre o dispêndio e a despesa efetuada' (Acórdão 2.464/2013-TCU-Plenário, relatora: Ministra Ana Arraes) .
'O saque de recursos de convênio diretamente no caixa impede a constatação do nexo de causalidade entre a aplicação dos recursos transferidos e as despesas supostamente relacionadas com o instrumento. A inexecução do objeto, aliada à constatação inequívoca de que a empresa contratada recebeu os recursos leva à responsabilização solidária entre a pessoa jurídica e o gestor municipal. A gravidade da conduta do gestor, ao sacar os recursos federais 'na boca do caixa', viabiliza a sua apenação também com a multa prevista no art. 58, inciso II, da Lei 8.443/1992'  (Acórdão 6.794/2011-TCU-Segunda Câmara, relator: Ministro Augusto Nardes) .
'A movimentação financeira irregular impede a formação de nexo de causalidade entre os recursos federais transferidos mediante convênio e a execução o objeto, comprovada por meio de saques em espécie, transferências para conta corrente estranha ao ajuste, pagamentos de despesas mediante suprimento de fundos sem a devida comprovação fiscal e pagamentos mediante cheques a empresas que não constam ou divergem das empresas informadas na prestação de contas' (Acórdão 3.384/2011-TCU-Segunda Câmara, relator: Ministro-Substituto André Luís de Carvalho) .
'A divergência entre os reais beneficiários de saques da conta de convênio e os supostos destinatários dos pagamentos retira o nexo de causalidade entre os recursos, o objeto e os elementos constantes na prestação de contas' (Acórdão 1.292/2010-TCU-Plenário, relator: Ministro Augusto Sherman) ." (grifos acrescidos) 
Vale ressaltar que os argumentos quanto à exiguidade do prazo para a execução do convênio e quanto à conclusão satisfatória do objeto foram devidamente analisados e rechaçados pela unidade instrutora, a qual deixou claro que, embora parte dos argumentos apresentados por alguns responsáveis tenham sido acolhidos, não há, nos autos, elementos que permitam concluir pela existência de boa-fé ou outros excludentes de culpabilidade em suas condutas (peça 292) .
Em reforço, o Ministério Público junto ao TCU assim se manifestou à peça 311:
"14. Vindo aos autos a documentação solicitada (peça 307) , esta foi submetida à análise da secretaria (peça 309) , que concluiu por sua desinfluência para o deslinde do caso, uma vez que as irregularidades em apreço não decorrem de inexecução do objeto do Convênio 913600-EME. Recorda a SecexDefesa que o dano apurado adveio do desvio de finalidade de parte dos recursos transferidos e da não localização de bens adquiridos, além da ausência de documentos exigidos na prestação de contas para comprovação de despesas, tudo isso comprometendo o julgamento da boa e regular aplicação dos recursos.
15. A secretaria também rememora, com propriedade, que as despesas impugnadas pelo concedente incluem o pagamento a churrascarias; realização de exames médicos; compra de supostos softwares empregados no projeto por meio do cartão de crédito do gerente do projeto; pagamento de contas telefônicas de titularidade do gerente do projeto; compra de flores e plantas; e despesas de passagens aéreas.
16. Adequadamente pontua a unidade preceptora que, além das transgressões acima, foram verificadas outras práticas irregulares, como a adoção de 'mecanismo de caixinha', movimentação de recursos do convênio fora da conta do convênio e a utilização reiterada de saque ao portador (desconto do cheque em nome do próprio convênio) , mecanismo incompatível com a transparência do gasto público e combatido por esta Corte de Contas.
17. Por conseguinte, a secretaria reitera sua proposta de encaminhamento anterior (peça 292) , aconselhando a condenação dos responsáveis a reparar o prejuízo ocasionado, bem assim a aplicação das censuras dos arts. 57 e 58, inciso II, e, no caso dos Srs. Léo José Schneider e Lúcia Feijó Barroso, também do art. 60 do mesmo diploma legal.
18. Nessa altura, o Ministério Público de Contas da União adere à unidade técnica quanto à constatação da desimportância da descrição técnica do sistema informatizado para a apuração das graves irregularidades cometidas em sede do Convênio 913600-EME. Nesse quadrante, não vislumbramos como o regular funcionamento do software poderia justificar, ou mesmo amenizar as violações às normas de Direito financeiro evidenciadas nos autos, de que são exemplos os gastos com confraternizações, 'caixinhas' e demais aplicações indevidas dos recursos públicos.
19. Quanto à proposta de ajustes aventada no parecer ministerial de peça 297, obtempera a unidade técnica no sentido de que:
1) as contas bancárias abertas especificamente para viabilizar a execução de convênios públicos são isentas de tarifas e outros encargos, de modo que o dano apontado a esse título decorreu exclusivamente da conduta irregular dos responsáveis, ao contrariarem diretrizes normativas da portaria interministerial 127/2008 e da comissão gestora do Siconv; e
2) o art. 60 da Lei 8.443/1992 não estabeleceu rol taxativo para aplicação da censura ali prevista, 'não sendo possível excluir o descumprimento grave de responsabilidades inerentes ao desempenho de funções de alta gerência, inclusive atividades de planejamento, supervisão, coordenação e interlocução com instâncias superiores, com aplicação temerária de recursos públicos (Acórdão  77/2017-TCU-Plenário, de relatoria da Ministra Ana Arraes) ' (peça 309, p. 8-9) .
20. Em evolução a nosso entendimento anterior, e diante das bem lançadas razões colacionadas pela secretaria, o Parquet de Contas ora adere à solução propugnada pela SecexDefesa (peça 309, p. 9-15) , inclusive com a imposição da reprimenda encartada no art. 60 da Lei 8.443/1992 aos Srs. Léo José Schneider e Lúcia Feijó Barroso. Com efeito, a profunda mescla entre recursos públicos e privados, tal como observada na condução do ajuste em tela, impede a mínima transparência que se exige da gestão de dinheiros públicos, prejudicando, em consequência, o controle da sua aplicação, em vulneração dos princípios mais comezinhos da República, o que justifica a aplicação de tal sanção."
Portanto, além de não ter restado comprovada a boa-fé objetiva dos responsáveis nestes autos - o que enseja o julgamento imediato das contas dos responsáveis, com a imputação de débito e aplicação de multa do art. 57 da Lei 8.443/1992 -, entendo que as condutas de Léo José Schneider e Lúcia Feijó Barroso foram graves e ensejam a sua inabilitação para o exercício de cargo em comissão e função de confiança na Administração, pelo período de 5 (cinco) anos, nos termos do art. 60 da Lei 8.443/1992.
Considerando que os valores dos débitos imputados a Edmundo Lopes Cecílio e a Nilson Silva, atualizados até 24/01/2022, são da ordem de R$ 14 mil e R$ 2,9 mil, deixo de aplicar-lhes a multa do art. 57, já que o custo de cobrança do valor da multa, que seria proporcional ao débito, excederia o valor a ser arrecadado.
Por fim, com base na teoria da absorção, deixo de aderir à proposta de aplicação da multa prevista no art. 58, inciso II, da Lei 8.443/1992 a Leo José Schneider e Lúcia Feijó Barroso, tendo em vista que os responsáveis já serão punidos com a multa do art. 57 da mesma lei.
***
Ante o exposto, acolho, em essência, os pareceres uniformes da unidade instrutora e do Ministério Público junto ao TCU, com os ajustes pontuais registrados neste voto, e manifesto-me por que esta Corte adote a proposta de acórdão que ora submeto à deliberação deste Colegiado, nos seguintes termos:
9.1. acolher as alegações de defesa de Leo José Schnider com relação aos débitos impugnados pelo concedente relacionados a seguir:
	Origem do débito
	Data
	Valor (R$) 

	Apêndice II, ordem 133
	12/05/2011
	726,49

	Apêndice II, ordem 71
	24/112010
	55,82

9.2. acolher as alegações de defesa de Nilson Silva:
9.2.1. com relação aos bens remanescentes não encontrados:
	Origem do débito
	Data
	Valor (R$) 

	Bens remanescentes não encontrados
	8/11/2011
	1.209,88 

9.2.2. com relação aos débitos impugnados pelo concedente relacionados a seguir (peça 292) :
	Origem do débito
	Data
	Valor (R$) 

	Apêndice II, ordem 133
	12/05/2011
	726,49

	Apêndice II, ordem 130
	09/05/2011
	350,00

	Apêndice II, ordem 131
	20/04/2011
	4.374,38

	Apêndice II, ordem 132
	06/05/2011
	700,00

	Apêndice II, ordem 134
	14/05/2011
	1.260,41

	Apêndice II, ordem 135
	17/05/2011
	700,00

	Apêndice II, ordem 136
	20/05/2011
	350,00

	Apêndice II, ordem 137
	02/06/2011
	700,00

	Apêndice II, ordem 138
	10/05/2011
	30,00

	Apêndice II, ordem 139
	08/06/2011
	5.491,12

	Apêndice II, ordem 140
	21/06/2011
	350,00

	Apêndice II, ordem 141
	29/07/2011
	7.270,77

	Apêndice II, ordem 142
	06/09/2011
	1.917,92

	Apêndice II, ordem 143
	11/10/2011
	2.980,33

	Apêndice II, ordem 144
	07/11/2011
	1.550,97

	Apêndice II, ordem 149
	07/11/2011
	1.062,24

	Apêndice II, ordem 150
	07/11/2011
	1.889,09

	Apêndice II, ordem 151
	07/11/2011
	350,00

	Apêndice II, ordem 152
	07/11/2011
	3.000,00

	Apêndice II, ordem 154
	22/09/2011
	512,15

9.3. com fundamento nos arts. 1º, inciso I, 16, inciso III, alíneas "b" e "c", e § 2º da Lei 8.443/1992 c/c os arts. 19 e 23, inciso III, da mesma Lei, julgar irregulares as contas do Instituto de Fomento e Inovação do Exército Brasileiro (Ifiex) , de Edmundo Lopes Cecílio, de Léo José Schneider, de Lúcia Feijó Barroso e de Nilson Silva, condenando-os, em solidariedade, ao pagamento das quantias a seguir especificadas, atualizadas monetariamente e acrescidas dos juros de mora devidos, calculadas desde a data de ocorrência indicada até sua efetiva quitação, na forma da legislação vigente, fixando o prazo de 15 (quinze) dias, a contar do recebimento da notificação, para que seja comprovado, perante este Tribunal, o recolhimento da quantia ao Tesouro Nacional, nos termos do art. 23, inciso III, alínea "a", da referida Lei, c/c o art. 214, inciso III, alínea "a", do Regimento Interno do TCU:
9.3.1. Relativamente às despesas não aprovadas pelo concedente:
Quadro 1 - Responsáveis solidários: Ifiex, Léo José Schneider, Lúcia Feijó Barroso e Edmundo Lopes Cecílio
	Origem do débito
	Data
	Valor (R$) 

	Apêndice II, ordem 6
	26/01/2010
	973,00

	Apêndice II, ordem 12
	27/02/2010
	20,00

	Apêndice II, ordem 13
	04/03/2010
	50,00

	Apêndice II, ordem 14
	10/03/2010
	7,00

	Apêndice II, ordem 15
	17/03/2010
	14,00

	Apêndice II, ordem 23
	26/05/2010
	149,50

	Apêndice II, ordem 34
	20/07/2010
	213,90

	Apêndice II, ordem 41
	07/08/2010
	173,90

	Apêndice II, ordem 64
	07/10/2010
	173,90

	Apêndice II, ordem 72
	24/11/2010
	173,90

	Apêndice II, ordem 85
	20/12/2010
	278,43

	Apêndice II, ordem 86
	20/12/2010
	471,87

	Apêndice II, ordem 91
	20/12/2010
	175,11

	Apêndice II, ordem 92
	20/12/2010
	116,88

	Apêndice II, ordem 98
	12/01/2011
	277,72

	Apêndice II, ordem 99
	12/01/2011
	540,39

	Apêndice II, ordem 108
	02/02/2011
	22,50

	Apêndice II, ordem 109
	12/02/2011
	995,65

	Apêndice II, ordem 113
	07/01/2011
	175,90

	Apêndice II, ordem 120
	12/03/2011
	1.362,36

	Apêndice II, ordem 123
	02/03/2011
	475,85

	Apêndice II, ordem 127
	12/04/2011
	789,70

	TOTAL 
		    7.631,46 

Quadro 2 - Responsáveis solidários: Ifiex, Léo José Schneider e Lúcia Feijó Barroso 
	Origem do débito
	Data
	Valor (R$) 

	Apêndice II, ordem 18
	09/04/2010
	700,00

	Apêndice II, ordem 19
	23/03/2010
	3.074,88

	Apêndice II, ordem 20
	05/05/2010
	2.265,52

	Apêndice II, ordem 21
	06/05/2010
	12.250,00

	Apêndice II, ordem 22
	03/05/2010
	1.473,68

	Apêndice II, ordem 24
	12/05/2010
	6.162,00

	Apêndice II, ordem 25
	25/05/2010
	589,66

	Apêndice II, ordem 26
	25/05/2010
	2.828,10

	Apêndice II, ordem 27
	02/06/2010
	4.000,00

	Apêndice II, ordem 28
	02/06/2010
	44,00

	Apêndice II, ordem 29
	06/07/2010
	1.167,83

	Apêndice II, ordem 32
	12/07/2010
	1.750,00

	Apêndice II, ordem 33
	12/07/2010
	323,52

	Apêndice II, ordem 35
	20/07/2010
	3.532,20

	Apêndice II, ordem 36
	21/07/2010
	1.146,98

	Apêndice II, ordem 37
	21/07/2010
	2.100,00

	Apêndice II, ordem 38
	30/07/2010
	889,74

	Apêndice II, ordem 40
	11/08/2010
	98,00

	Apêndice II, ordem 42
	11/08/2010
	700,00

	Apêndice II, ordem 43
	11/08/2010
	39,00

	Apêndice II, ordem 44
	11/08/2010
	350,00

	Apêndice II, ordem 45
	09/08/2010
	4.090,26

	Apêndice II, ordem 46
	12/08/2010
	2.070,60

	Apêndice II, ordem 47
	12/08/2010
	2.800,00

	Apêndice II, ordem 48
	12/08/2010
	1.750,00

	Apêndice II, ordem 49
	09/08/2010
	5.697,58

	Apêndice II, ordem 50
	11/08/2010
	3.050,00

	Apêndice II, ordem 51
	31/08/2010
	1.400,00

	Apêndice II, ordem 52
	06/09/2010
	3.850,00

	Apêndice II, ordem 53
	21/08/2010
	3.478,44

	Apêndice II, ordem 54
	10/09/2010
	3.150,00

	Apêndice II, ordem 55
	28/08/2010
	6.428,10

	Apêndice II, ordem 56
	12/09/2010
	771,50

	Apêndice II, ordem 57
	24/09/2010
	1.050,00

	Apêndice II, ordem 58
	11/09/2010
	4.747,64

	Apêndice II, ordem 59
	27/09/2010
	3.126,86

	Apêndice II, ordem 60
	02/10/2010
	1.265,74

	Apêndice II, ordem 61
	15/10/2010
	2.011,17

	Apêndice II, ordem 63
	06/10/2010
	49,80

	Apêndice II, ordem 65
	12/11/2010
	715,41

	Apêndice II, ordem 66
	23/10/2010
	2.653,48

	Apêndice II, ordem 67
	04/11/2010
	12.250,00

	Apêndice II, ordem 68
	01/11/2010
	1.253,70

	Apêndice II, ordem 69
	18/11/2010
	1.050,00

	Apêndice II, ordem 73
	24/11/2010
	2.450,00

	Apêndice II, ordem 74
	30/11/2010
	1.965,64

	Apêndice II, ordem 75
	30/11/2010
	206,02

	Apêndice II, ordem 77
	01/12/2010
	508,87

	Apêndice II, ordem 78
	07/12/2010
	700,00

	Apêndice II, ordem 79
	08/12/2010
	321,20

	Apêndice II, ordem 80
	20/12/2010
	460,01

	Apêndice II, ordem 81
	20/12/2010
	166,02

	Apêndice II, ordem 82
	13/12/2010
	350,00

	Apêndice II, ordem 83
	13/12/2010
	1.050,00

	Apêndice II, ordem 84
	20/12/2010
	4.676,08

	Apêndice II, ordem 87
	20/12/2010
	184,00

	Apêndice II, ordem 88
	20/12/2010
	290,52

	Apêndice II, ordem 89
	20/12/2010
	298,81

	Apêndice II, ordem 93
	20/12/2010
	2.067,28

	Apêndice II, ordem 94
	20/12/2010
	116,99

	Apêndice II, ordem 95
	27/12/2010
	2.100,00

	Apêndice II, ordem 96
	22/12/2010
	509,74

	Apêndice II, ordem 97
	22/12/2010
	937,04

	Apêndice II, ordem 100
	29/12/2010
	912,64

	Apêndice II, ordem 101
	06/01/2011
	350,00

	Apêndice II, ordem 102
	10/01/2011
	5.813,99

	Apêndice II, ordem 103
	14/01/2011
	978,64

	Apêndice II, ordem 104
	24/01/2011
	478,58

	Apêndice II, ordem 105
	26/01/2011
	700,00

	Apêndice II, ordem 106
	31/01/2011
	5.741,21

	Apêndice II, ordem 110	
	22/02/2011
	1.400,00

	Apêndice II, ordem 115
	09/09/2011
	1.200,00

	Apêndice II, ordem 116
	14/02/2011
	5.414,16

	Apêndice II, ordem 117
	16/02/2011
	65,00

	Apêndice II, ordem 118
	17/02/2011
	115,00

	Apêndice II, ordem 119
	01/03/2011
	12.141,15

	Apêndice II, ordem 121
	18/03/2011
	350,00

	Apêndice II, ordem 124
	21/02/2011
	5.535,36

	Apêndice II, ordem 126
	23/03/2011
	3.600,00

	Apêndice II, ordem 128
	02/04/2011
	785,42

	Apêndice I
	29/12/2009
	300.000,00

	Apêndice II, ordem 145
	07/11/2011
	1.500,00

	Apêndice II, ordem 146
	07/11/2011
	700,00

	Apêndice II, ordem 147
	07/11/2011
	700,00

	Apêndice II, ordem 148
	07/11/2011
	1.050,00

	Apêndice II, ordem 152
	07/11/2011
	 3.000,00

	TOTAL
		483.084,76

Quadro 3 - Responsáveis solidários Ifiex, Leo José Schneider e Lúcia Feijó Barroso 
	Origem do débito
	Data
	Valor (R$) 

	Apêndice II, ordem 130
	09/05/2011
	350,00

	Apêndice II, ordem 131
	20/04/2011
	4.374,38

	Apêndice II, ordem 132
	06/05/2011
	700,00

	Apêndice II, ordem 134
	14/05/2011
	1.260,41

	Apêndice II, ordem 135
	17/05/2011
	700,00

	Apêndice II, ordem 136
	20/05/2011
	350,00

	Apêndice II, ordem 137
	02/06/2011
	700,00

	Apêndice II, ordem 138
	10/05/2011
	30,00

	Apêndice II, ordem 139
	08/06/2011
	5.491,12

	Apêndice II, ordem 140
	21/06/2011
	350,00

	Apêndice II, ordem 141
	29/07/2011
	7.270,77

	Apêndice II, ordem 142
	06/09/2011
	1.917,92

	Apêndice II, ordem 143
	11/10/2011
	2.980,33

	Apêndice II, ordem 144
	07/11/2011
	1.550,97

	Apêndice II, ordem 149
	07/11/2011
	1.062,24

	Apêndice II, ordem 150
	07/11/2011
	1.889,09

	Apêndice II, ordem 151
	07/11/2011
	350,00

	Apêndice II, ordem 152
	07/11/2011
	3.000,00

	Apêndice II, ordem 154
	22/09/2011
	512,15

	TOTAL
		 34.839,38

9.3.2. Relativamente às despesas com pagamento de juros e multa:
Quadro 4 - Responsáveis solidários: Ifiex, Léo José Schneider e Lúcia Feijó Barroso 
	Origem do débito
	Data
	Valor (R$) 

	Pgto de juros e multa GPS
	27/01/2010
	188,58

	Encargos com Pgto FGTS
	13/04/2010
	216,92

	Tarifa DOC
	14/06/2010
	13,50

	Encargos com Pgto FGTS
	20/08/2010
	318,50

	Multas e Juros GPS
	07/10/2010
	306,68

	TOTAL
		1.044,18

Quadro 5 - Responsáveis solidários: Ifiex, Nilson Silva e Lúcia Feijó Barroso 
	Origem do débito
	Data
	Valor (R$) 

	Encargos com Pgto FGTS
	15/04/2011
	462,79

	Multa e Juros Tributos Federais
	31/10/2011
	564,40

	Multas e Juros GPS
	04/11/2011
	594,60

	TOTAL
		1.621,79

9.3.3. Relativamente ao pagamento de tarifas bancárias:
Quadro 6 - Responsáveis solidários: Ifiex, Léo José Schneider e Lúcia Feijó Barroso 
	Origem do débito
	Data
	Valor (R$) 

	Pagamento de tarifas bancárias
	30/12/2009
	23,10

	Pagamento de tarifas bancárias
	05/01/2010
	20,00

	Pagamento de tarifas bancárias
	14/01/2010
	23,10

	Pagamento de tarifas bancárias
	28/01/2010
	13,20

	Pagamento de tarifas bancárias
	02/02/2010
	20,00

	Pagamento de tarifas bancárias
	24/02/2010
	1,50

	Pagamento de tarifas bancárias
	26/02/2010
	21,50

	Pagamento de tarifas bancárias
	02/03/2010
	20,00

	Pagamento de tarifas bancárias
	05/03/2010
	11,11

	Pagamento de tarifas bancárias
	25/03/2010
	42,33

	Pagamento de tarifas bancárias
	01/04/2010
	20,00

	Pagamento de tarifas bancárias
	05/04/2010
	20,00

	Pagamento de tarifas bancárias
	09/04/2010
	32,52

	Pagamento de tarifas bancárias
	30/04/2010
	20,00

	Pagamento de tarifas bancárias
	04/05/2010
	20,00

	Pagamento de tarifas bancárias
	01/06/2010
	20,00

	Pagamento de tarifas bancárias
	02/06/2010
	20,00

	Pagamento de tarifas bancárias
	01/07/2010
	20,00

	Pagamento de tarifas bancárias
	02/07/2010
	20,00

	Pagamento de tarifas bancárias
	22/07/2010
	1,50

	Pagamento de tarifas bancárias
	26/07/2010
	1,50

	Pagamento de tarifas bancárias
	02/08/2010
	24,00

	Pagamento de tarifas bancárias
	02/08/2010
	20,00

	Pagamento de tarifas bancárias
	03/08/2010
	20,00

	Pagamento de tarifas bancárias
	01/09/2010
	110,00

	Pagamento de tarifas bancárias
	02/09/2010
	20,00

	Pagamento de tarifas bancárias
	01/10/2010
	25,00

	Pagamento de tarifas bancárias
	04/10/2010
	20,00

	Pagamento de tarifas bancárias
	05/10/2010
	78,00

	Pagamento de tarifas bancárias
	27/10/2010
	150,00

	Pagamento de tarifas bancárias
	01/11/2010
	25,00

	Pagamento de tarifas bancárias
	03/11/2010
	20,00

	Pagamento de tarifas bancárias
	02/12/2010
	45,00

	Pagamento de tarifas bancárias
	10/12/2010
	138,00

	Pagamento de tarifas bancárias
	03/01/2011
	25,00

	Pagamento de tarifas bancárias
	05/01/2011
	20,00

	Pagamento de tarifas bancárias
	20/01/2011
	90,00

	Pagamento de tarifas bancárias
	01/02/2011
	25,00

	Pagamento de tarifas bancárias
	02/02/2011
	20,00

	Pagamento de tarifas bancárias
	01/03/2011
	25,00

	Pagamento de tarifas bancárias
	02/03/2011
	20,00

	Pagamento de tarifas bancárias
	15/03/2011
	120,00

	Pagamento de tarifas bancárias
	25/03/2011
	156,00

	Pagamento de tarifas bancárias
	04/04/2011
	20,00

	Pagamento de tarifas bancárias
	12/04/2011
	48,00

	TOTAL
		1.655,36

Quadro 7 - Responsáveis solidários: Ifiex, Nilson Silva e Lúcia Feijó. Barroso 
	Origem do débito
	Data
	Valor (R$) 

	Pagamento de tarifas bancárias 
	03/05/2011
	20,00

	Pagamento de tarifas bancárias
	01/06/2011
	141,88

	Pagamento de tarifas bancárias
	02/06/2011
	21,90

	Pagamento de tarifas bancárias
	04/07/2011
	21,90

	Pagamento de tarifas bancárias
	02/08/2011
	21,90

	Pagamento de tarifas bancárias
	23/08/2011
	8,00

	Pagamento de tarifas bancárias
	02/09/2011
	105,90

	Pagamento de tarifas bancárias
	04/10/2011
	21,90

	Pagamento de tarifas bancárias
	13/10/2011
	4,00

	Pagamento de tarifas bancárias
	19/10/2011
	2,00

	Pagamento de tarifas bancárias
	03/11/2011
	21,90

	Pagamento de tarifas bancárias
	17/11/2011
	2,00

	Pagamento de tarifas bancárias
	02/12/2011
	21,9

	Pagamento de tarifas bancárias
	14/12/2011
	2,00

	Pagamento de tarifas bancárias
	03/01/2012
	21,90

	Pagamento de tarifas bancárias
	09/01/2012
	18,00

	Pagamento de tarifas bancárias
	02/02/2012
	21,90

	Pagamento de tarifas bancárias
	15/02/2012
	4,00

	TOTAL
		482,98

9.4. com fundamento no art. 57 da Lei 8.443/1992, aplicar ao Instituto de Fomento e Inovação do Exército Brasileiro, a Léo José Schneider e a Lúcia Feijó Barroso, individualmente, multa no valor de R$ 100.000,00 (cem mil reais) , atualizado monetariamente desde a data do presente acórdão até a do efetivo recolhimento, se for pago após o vencimento, na forma da legislação vigente, fixando o prazo de 15 (quinze) dias, a contar do recebimento da notificação, para que seja comprovado, perante este Tribunal, o recolhimento da quantia ao Tesouro Nacional, nos termos do art. 23, inciso III, alínea "a", da referida Lei, c/c o art. 214, inciso III, alínea "a", do Regimento Interno do TCU;
9.5. com fundamento no art. 26 da Lei 8.443/1992, autorizar, se requerido, o pagamento da importância devida em até 36 (trinta e seis) parcelas mensais e consecutivas, fixando o prazo de 15 (quinze) dias, a contar do recebimento da notificação, para que seja comprovado, perante este Tribunal, o recolhimento da primeira parcela, e de 30 (trinta) dias, a contar da parcela anterior, para que seja comprovado o recolhimento das demais parcelas, devendo incidir sobre cada valor mensal os devidos acréscimos legais, na forma prevista na legislação vigente, além de alertar que a falta de comprovação do recolhimento de qualquer parcela importará no vencimento antecipado do saldo devedor, nos termos do art. 217 do Regimento Interno do TCU;
9.6. com fundamento no art. 28 da Lei 8.443/1992, autorizar, desde logo, a cobrança judicial das dívidas, caso não atendida a notificação;
9.7. considerar graves as infrações cometidas por Léo José Schneider e Lúcia Feijó Barroso;
9.8. com fundamento no art. 60 da Lei 8.443/1992 c/c o art. 270 do Regimento Interno do TCU, inabilitar Léo José Schneider e Lúcia Feijó Barroso para o exercício de cargo em comissão ou função de confiança no âmbito da administração pública federal, pelo período de 5 (cinco) anos;
9.9. dar ciência desta deliberação ao Procurador-Geral de Justiça Militar e ao Procurador-Chefe da Procuradoria da República no Distrito Federal, nos termos do § 3º do art. 16 da Lei 8.443/1992, para adoção das medidas cabíveis;
9.10. dar ciência desta deliberação aos responsáveis e ao Departamento de Ciência e Tecnologia do Comando do Exército;
TCU, Sala das Sessões, em 1 de junho de 2022.
Ministro BRUNO DANTAS
Na sessão da 2ª Câmara de 26/10/2021, o Ministro Bruno Dantas pediu vistas deste processo, que trata de tomada de contas especial instaurada pelo Centro de Controle Interno do Exército (CCIEx) em desfavor do Instituto de Fomento e Inovação do Exército Brasileiro (IFIEx) e de seus ex-dirigentes Léo José Schneider, Nilson Silva, Lúcia Feijó Barroso e Edmundo Lopes Cecílio.
2.	Decorreu a instauração do feito de indícios de irregularidades na condução do Convênio 913.600-EME, celebrado com o Departamento de Ciência e Tecnologia no Comando do Exército (DCT) , no valor histórico de R$ 3.000.000,00, para "apoio técnico e administrativo relacionado com o desenvolvimento e adequação dos aplicativos de software do Sistema de Comando e Controle dos 5os Jogos Mundiais Militares", também intitulado "Sistema de Incidentes para os V Jogos Mundiais Militares".
3.	Na sessão acima mencionada, o Relator, Ministro-Substituto André Luís de Carvalho, apresentou Proposta de Deliberação na qual, em síntese, acolheu parcialmente as alegações de defesa apresentadas, reduziu o montante do débito à quantia aproximada de R$ 56,6 mil, em valores de 2010/2011, reconheceu a boa-fé dos responsáveis e sugeriu a fixação de novo prazo para recolhimento da dívida.
4.	Ao retornar o processo à pauta na sessão da 2ª Câmara de 22/02/2022, o Ministro Bruno Dantas apresentou Voto Revisor em que, de forma resumida, acolheu as alegações de defesa de forma bem mais restrita e pontual, reduziu o montante do débito de maneira bem menos significativa do que o Relator, propôs o julgamento pela irregularidade destas contas, imputou débitos solidários de cerca de R$ 530 mil, em valores originais, aplicou multas individuais de R$ 100 mil aos responsáveis, considerou graves as infrações cometidas e propôs a inabilitação temporária dos ex-dirigentes do Ifiex para o exercício de função de confiança na Administração Pública Federal.
5.	Nesta oportunidade, em que a matéria é trazida a este Plenário em função da proposta de inabilitação formulada pelo Revisor, o Ministro-Substituto André Luís de Carvalho apresenta Proposta de Deliberação Complementar na qual reitera seu posicionamento anterior e, em função dos questionamentos feitos pelo Ministro Bruno Dantas, apresenta esclarecimentos adicionais que, em seu entender, justificariam a manutenção de sua orientação inicial.
6.	Antes de me posicionar a respeito da questão, louvo as manifestações apresentadas pelo Relator e pelo Revisor, que defenderam com brilhantismo, segurança e clareza suas respectivas posições.
7.	Ao examinar as informações trazidas por S.Exas. em seus pronunciamentos, destaco a minúcia, o didatismo e a precisão com que o Ministro Bruno Dantas analisou os elementos constantes dos autos e fundamentou o encaminhamento que sugeriu a este Colegiado. Tão somente a partir do escrutínio empreendido pelo eminente Revisor, tornar-se-ia quase inevitável concluir pela rejeição mais substancial das alegações de defesa e pela gravidade da conduta dos responsáveis, com a consequente inabilitação destes últimos para exercício de função de confiança, exatamente nos termos por ele propostos.
8.	Ocorre, todavia, que o Ministro-Substituto André Luís de Carvalho, em sua Proposta de Deliberação Complementar, apresentou pertinentes esclarecimentos adicionais e destacou peculiaridades do caso concreto que, se não afastam, ao menos mitigam significativamente a gravidade do quadro descrito pelo Ministro Bruno Dantas.
9.	Chamam a atenção, em especial, algumas singularidades realçadas pelo ilustre Relator, como o fato de que o Ifiex foi criado exclusivamente para execução do convênio em questão e funcionava em instalações do próprio DCT.
10.	Ressalto, também, as circunstâncias singulares de premência de tempo e de complexidade do objeto apontadas pelo Ministro-Substituto André Luís, bem como o importante marco de que esse objeto não só foi entregue a contento, mas também viabilizou que o Sistema de Controle de Incidentes, segundo informações que recebi em meu gabinete, fosse utilizado na segurança de outros eventos públicos de grande porte posteriormente realizados em território nacional.
11.	Anoto, também, que o funcionamento do Ifiex em instalações do DCT, associado à sua existência voltada unicamente ao ajuste em questão e à apresentação dos extratos bancários da conta própria daquele Instituto em que foram mantidos os valores correspondentes à fração do convênio destinada ao desenvolvimento institucional do convenente, contribuem para diminuir a gravidade de tal procedimento e podem afastar a parcela mais substancial do débito inicialmente apurado, conforme apontado pelo Relator.
12.	Acrescento que, como relatou o Ministro-Substituto André Luís de Carvalho, a manutenção dessa fração relativa a despesas administrativas em conta alheia à conta específica do convênio não era impugnada pelo concedente à época dos fatos, o que somente veio a ocorrer posteriormente, a partir das orientações emanadas desta Corte de Contas nas deliberações apontadas por S.Exa. em sua Proposta de Deliberação Complementar.
13.	Tal circunstância, aliás, favorece o entendimento do preclaro Relator de que seria inapropriada, à luz dos ditames da Lei 13.655/2018, que alterou a Lei de Introdução às Normas do Direito Brasileiro, a aplicação retroativa de entendimento para impugnar as despesas realizadas com esses recursos em períodos anteriores.
14.	Por tais motivos, o cenário delineado pelo Ministro-Substituto André Luís de Carvalho reforça o entendimento, esposado por S.Exa., de que não se está a tratar de erros grosseiros, o que poderia justificar considerar graves as irregularidades detectadas e, consequentemente, poderia tornar cabível a aplicação da sanção de inidoneidade defendida pelo Ministro Bruno Dantas, hipótese, entretanto, afastada pelos motivos expostos pelo Relator. 
15.	Quanto à possível boa-fé dos responsáveis, penso, a partir dos argumentos apresentados pelo Ministro-Substituto André Luís de Carvalho em sua manifestação complementar, que esta pode reconhecida, o que autorizaria a fixação de novo prazo para recolhimento do débito remanescente, nos termos sugeridos por S.Exa.
16.	Aliás, no tocante a este último ponto, o do valor final das dívidas, considero aceitável a análise realizada pelo Ministro-Substituto André Luís de Carvalho tanto em sua Proposta de Deliberação original quanto em seu pronunciamento complementar, que termina por acatar as justificativas para algumas despesas não acolhidas pelo Ministro Bruno Dantas.
	Assim, ao enaltecer, mais uma vez, os magníficos trabalhos produzidos pelos dois mencionados integrantes deste Colegiado, que suscitaram tão instigante discussão, manifesto, com as vênias por dissentir do ilustre Ministro Bruno Dantas e com base nas informações trazidas pelo Relator em suas manifestações, minha concordância com o encaminhamento proposto pelo Ministro-Substituto André Luís, razão pela qual voto pela adoção da minuta de acórdão por ele submetida a este Plenário.
TCU, Sala das Sessões, em 1º de junho de 2022.
JORGE OLIVEIRA
Ministro

Departamento de Ciência e Tecnologia do Comando do Exército (DCT).

3. Responsáveis: Edmundo Lopes Cecílio (CPF XXX.124.817-XX); Instituto de Fomento e Inovação do Exército Brasileiro (IFIEx) (CNPJ 07.846.040/0001-06); Léo José Schneider (CPF XXX.813.980-XX); Lúcia Feijó Barroso (CPF XXX.596.527-XX); Nilson Silva (CPF XXX.057.037-XX).

13.1. Ministros presentes: Ana Arraes (Presidente), Walton Alencar Rodrigues, Augusto Nardes, Aroldo Cedraz, Bruno Dantas, Vital do Rêgo, Jorge Oliveira e Antonio Anastasia.
13.2. Ministros com voto vencido: Walton Alencar Rodrigues, Bruno Dantas e Vital do Rêgo.
13.3. Ministro-Substituto convocado: André Luís de Carvalho (Relator).

ANDRÉ DE CARVALHO

Trata-se de tomada de contas especial instaurada pelo Centro de Controle Interno do Exército (CCIEx) em desfavor do Instituto de Fomento e Inovação do Exército Brasileiro (IFIEx) , além de Léo José Schneider, como presidente da entidade até 14/4/2011, e Nilson Silva, como presidente a partir de 14/4/2011, com Lúcia Feijó Barroso, como diretora administrativa e financeira, e Edmundo Lopes Cecílio, como gerente de projeto na entidade, diante de indícios de irregularidade na condução do Convênio n.º 913.600-EME celebrado com o Departamento de Ciência e Tecnologia no Comando do Exército (DCT) para o "apoio técnico e administrativo relacionado com o desenvolvimento e adequação dos aplicativos de software do Sistema de Comando e Controle dos 5os Jogos Mundiais Militares", tendo o referido programa sido também intitulado como "Sistema de Incidentes para os V Jogos Mundiais Militares". 
3. 	Contudo, ao longo do feito, após a devida notificação, os responsáveis teriam acostado as suas defesas às Peças 241, 264, 265, 266, 275, 277 e 291, além das Peças 233, 240 e 247, tendo as aludidas defesas sido analisadas pela unidade técnica e pelo MPTCU às Peças 292 e 297, respectivamente; mas, por meio do Acórdão 2674/2018-TCU-Plenário do TCU recebeu o adicional expediente acostado à Peça 299, como memorial institucional, e passou a determinar que, após o necessário recebimento da manifestação técnica do CDS sobre o Convênio n.º 913.600-EME, a Secex-Defesa realizasse a sua subsequente avaliação sobre o feito e, assim, tendo essa manifestação do CDS sido avaliada posteriormente pela unidade técnica e pelo MPTCU às Peças 309 e 311, respectivamente, foi prolatado o Acórdão 342/2020-TCU-Plenário no sentido de receber o expediente acostado à Peça 312, como memorial dos responsáveis, com vistas a fixar o prazo para a necessária apresentação do detalhamento dos dispêndios na respectiva prestação de contas; tendo as aludidas manifestações finais sido apresentadas, desse modo, às Peças 322, 330 e 341.
3.	Por conseguinte, após a derradeira análise do feito, com as aludidas manifestações finais, o Auditor Federal Rogério Frade Ribeiro Cordeiro lançou o seu parecer conclusivo à Peça 346, com a anuência dos dirigentes da Secex-Defesa (Peças 347 e 348) , nos seguintes termos:
	" (...) Histórico
	3.	Foi estabelecido o montante de R$ 3.000.000,00 para a execução do objeto, sem existência de contrapartida (peça 3, p. 27) .  
	4.	O ajuste, com vigência inicial de dezoito meses, conforme cláusula quinta (peça 3, p. 27) , finalizou-se em 8/11/2011, em virtude de celebração de termo aditivo (peça 4, p. 4) . 
	5.	Os recursos foram repassados por meio da ordem bancária 2009OB8015 para a conta de titularidade do Ifiex (peça 15, p. 43) , mesmo tendo sido informado pelo referido instituto os dados da conta específica do convênio.
	6. O Ifiex prestou contas do Convênio 913600-EME (peças 19, p. 29 a 97, p. 35) , que não foram aprovadas pelo DCT/CE, em razão da existência de indícios de desvio de finalidade na aplicação dos recursos transferidos e da ausência de documentos exigidos na prestação de contas, comprometendo o julgamento da boa e regular aplicação dos recursos, no montante de R$ 407.933,17 (peça 18, p. 41) .
	7.	Após a notificação do referido instituto para devolução dos recursos, que não se concretizou, a Seção de Convênios do DCT/CE considerou irregular a prestação de contas (peça 18, p. 41) . 
	8.	O relatório do tomador de contas está consignado às peças 97, p. 41 a 99, e 98; e a ficha de qualificação dos responsáveis à peça 99, p. 16-17.
	9.	O valor histórico inicialmente ajustado do total dos débitos apurados nesta TCE é de R$ 536.237,20 e decorreram de (peça 292, p. 2-3) :
	a) despesas não aprovadas pelo concedente (R$ 530.222,91) ;
	b) despesas com juros e multas por atrasos em pagamentos (R$ 2.665,97) ;
	c) tarifas bancárias incidentes sobre a conta não específica do convênio (R$ 2.138,34) ; e
	d) bens remanescentes não encontrados (R$ 1.209,98) .
	10. Devidamente citados, os responsáveis apresentaram suas alegações de defesa, Ifiex à peça 291, Léo José Schneider às peças 241 e 275, Nilson Silva às peças 264, 265 e 266, Lúcia Feijó Barroso à peça 277 e Edmundo Lopes Cecílio às peças 233, 240 e 247.
	11. Analisadas por esta unidade técnica (peça 292) e pelo MPTCU (peça 297) , esses órgãos anuíram em acolher parcialmente as alegações de defesa do Sr. Nilson Silva, julgar irregulares as contas do (Ifiex) e dos Srs. Edmundo Lopes Cecílio, Léo José Schneider, Lúcia Feijó Barroso e Nilson Silva, além de condená-los, em solidariedade, ao pagamento do dano apurado, aplicando-lhes as multas previstas nos arts. 57 e 58, inciso II, da Lei 8.443/1992.
	12. Submetidos os autos ao Plenário, por meio do Acórdão 2674/2018-TCU-Plenário, Relator Ministro André Luís de Carvalho, o Tribunal deliberou por: receber o expediente acostado à peça 299 (p.3 a 8) ; conceder o prazo de 60 dias para que o Centro de Desenvolvimento de Sistemas do Exército (CDS) informasse ao TCU sobre o resultado da análise do objeto pactuado pelo Convênio 913600-EME, emitindo o correspondente parecer sobre o seu cumprimento; e determinar à SecexDefesa que, após o recebimento da manifestação técnica do CDS, realizasse a instrução do feito.
	13. Recebida a documentação do Exército (peça 307) , esta Secretaria analisou os elementos acostados, que opinavam no sentido de que o objeto do convênio havia sido entregue na forma pactuada, e concluiu que, a despeito da constatação do Centro de Desenvolvimento de Sistemas do Exército,  a presente TCE não decorria da inexecução ou execução parcial do objeto do Convênio 913600-EME, mas sim da realização de gastos incompatíveis com o objeto do convênio ou não previstos no plano trabalho (peça 338) . 
	14. Dessa forma, propôs fossem julgadas irregulares as contas dos responsáveis, aplicando-se-lhes as multas dos arts. 57 e 58, inciso II, da Lei 8443/92 e, no caso dos Srs. Léo José Schneider e Lúcia Feijó Barroso, também a sanção de inabilitação para o exercício de cargo em comissão ou função de confiança no âmbito da administração pública federal. O Ministério público concordou com a proposta (peça 311) .  
	15. Encaminhado o processo ao relator, adentrou aos autos manifestação complementar do responsável Léo José Schneider com questões sobre a quantificação do débito e a identificação dos responsáveis, solicitando, ao fim, o sobrestamento do processo, por 60 dias, para a concessão da subsequente 'oportunidade de promoverem o detalhadamente dos dispêndios inerentes aos aludidos itens da prestação de contas do acordo' (pç. 312) .
	16. Recebido o expediente como memorial, o Tribunal decidiu, por meio do Acórdão 342/2020-TCU-Plenário, Relator Ministro André Luís de Carvalho, determinar o sobrestamento da TCE até 31/03/2020 e conceder nova oportunidade para apresentação dos elementos pleiteados (pç. 313) .
	17. Cientificados da deliberação, os representantes legais de Léo José Schneider e Nilson Silva acostaram aos autos suas alegações finais relativas a itens constantes da prestação de contas do acordo (pç. 322, 330-337 e 341) . Por sua vez, a Sra. Lucia Feijó Barroso, em razão de intercorrências relacionadas à Covid-19, requereu dilação do prazo para apresentação de manifestações adicionais, o que foi acatado pelo relator que lhe concedeu mais quinze dias (pç. 323 e 340) . Decorrido o prazo concedido, a responsável não se manifestou.
	18. A seguir passa-se ao exame dos elementos apresentados pelos responsáveis.
	Exame técnico 
	Alegações finais - Nilson Silva
	19. O Sr. Nilson Silva, por meio de seus representantes legais, contestou os seguintes itens de débitos consignados no parecer do representante do MPTCU (pç. 311 e 322) :
	19.1 no Quadro 1, o valor de R$ 726,49 refere-se à conta telefônica aberta pelo Cel. Cecílio na empresa Vivo utilizando seu endereço residencial à época, como constou de suas alegações de defesa.
	19.1.1 Análise: as justificativas acostadas por Léo José Schneider podem ser aproveitadas pelos responsáveis. A comprovação da despesa foi impugnada com a alegação de que a prestação do serviço na Rua Santa Clara 377, ap. 204, Copacabana, Rio de Janeiro (RJ) , não corresponderia ao endereço do escritório do Ifiex (pç. 99, p. 1) , no entanto foram apresentadas cópias das contas com o endereço do Ifiex (pç. 330, p. 8-9) . No entanto, constata-se que esse débito já havia sido excluído do Sr. Nilson Silva na instrução à peça 292, mas ele deverá ser excluído dos demais responsáveis. 
	19.2 No Quadro 2, a despesa de R$ 3.850,00, datada de 6/9/2010, deve ser desconsiderada por se tratar de despesa efetuada antes de sua chegada ao Ifiex, ocorrida em 1º/4/2011. Em relação às despesas de viagem, declarou que só teria participado de duas com destino a Brasília (DF) , uma para posse como presidente do Ifiex e outra para passagem de comando de chefia do DCE, sobre as demais viagens não teria tomado conhecimento delas.
	19.2.1 Análise: há uma nota explicativa ao final do Quadro 1, por meio da qual é esclarecido que os débitos dos presidentes sucessivos do Ifiex foram revistos por esta unidade técnica. Como a despesa ocorreu em 2010 (pç. 10, p.26) e ele assumiu a presidência em 14/4/2011, esse débito já havia sido excluído do responsável na instrução anterior à pç. 292.     
	19.3 No Quadro 5, sobre o valor de R$ 2.014,77, referente a atraso no pagamento de contas telefônicas, alegou que a solicitação de documentos cabia à diretora-financeira e a contadora contratada por ela.
	19.3.1 Análise: o inciso VII do art. 39 da Portaria Interministerial 127/2008 veda a realização de despesas com taxas bancárias, multas, juros ou correção monetária, inclusive referentes a pagamentos ou recolhimentos fora dos prazos. Caso o dirigente tivesse uma atuação mais diligente no acompanhamento da execução do convenio, a irregularidade que originou o débito não teria ocorrido. Assim, refuta-se a alegação.
	19.4 No Quadro 6, a respeito do valor de 1.209,85, referente ao material de informática utilizado durante a execução do convênio, esclareceu que foi adquirido em 2010 e início de 2011, antes da sua chegada ao Ifiex, conforme já detalhado em suas alegações de defesa.
	19.4.1 Análise: esse débito relaciona-se aos bens remanescentes adquiridos com recursos do convênio. O termo aditivo assinado pelo responsável, assim como o instrumento inicial, dispunham que os bens materiais que em razão do projeto tivessem sido adquiridos, produzidos, transformados ou construídos, na data de conclusão do convênio seriam de propriedade do DCT, havendo a obrigação de o instituto conservá-los (peça 4, p. 5) . Ao responsável cabia a prestação de contas do convênio, no entanto não logrou devolver os bens em questão ao concedente, devendo então responder pelo débito.  
	19.5 Por fim, argumentou que não assinou qualquer documento ou título de crédito relativo às despesas tidas por irregulares, não houve enriquecimento ilícito, má-fé ou dolo dos integrantes do Ifiex e todas as despesas voltaram-se ao projeto, desenvolvido com êxito.  
	19.5.1 Análise: a responsabilização perante o Tribunal independe da caracterização de conduta dolosa ou má-fé do gestor, sendo suficiente caracterizar sua culpa e a demonstração do nexo de causalidade entre a conduta culposa e a irregularidade que ocasionou o dano ao erário, situação que restou demonstrada ao longo destes autos.
	Alegações de defesa - Léo José Schneider
	20. O Sr. Léo José Schneider, por meio de seus advogados, apresentou alegações finais e os seguintes detalhamentos das despesas em cotejamento com os quadros 1 a 6 do parecer do Ministério Público de 10/11/2019 (pç. 311 e 330) :
	20.1 no Quadro 1, esclareceu que o montante de R$ 726,49, datado de 12/5/2011, refere-se a contas de linhas telefônicas da Vivo que eram utilizados no sistema de incidentes e correspondem aos valores de R$ 277,72 e R$ 448,77. Elas foram pagas com recursos da conta do convênio e estão com o endereço do Ifiex e não do responsável Edmundo Lopes Cecílio. O responsável juntou cópias das contas telefônica e do extrato bancário da conta do convênio.
	20.1.1 Análise: Repete-se aqui a análise do item 17.1.1 supra para excluir o débito de R$ 726,49 do responsável.  
	20.2 No Quadro 2, declarou que o nome do responsável Edmundo Lopes Cecílio constou desse quadro de forma equivocada. Afirmou que não houve o pagamento no valor de R$ 3.000,00 feito a partir da conta corrente geral ou do convênio, em 7/11/2011, como consta da linha 20 desse quadro. Contestou ainda a não aceitação da despesa relativa ao registro do domínio do Ifiex na internet, por ser despesa fundamental do projeto e em benefício do próprio Instituto.
	20.2.1 Análise: assiste razão ao defendente na afirmação sobre o débito do Sr. Edmundo, os débitos desse responsável estão no Quadro 3, conforme constou no ofício de citação (pç. 204) . O débito de R$ 3.000,00 consta à peça 99, p. 2. A despesa alusiva ao registro do domínio do Ifiex na internet foi recusada por não guardar relação com o objeto do convênio. Em consequência devem ser mantidos os débitos.   
	20.3 no Quadro 3, apresentou os esclarecimentos a seguir:
	20.3.1 a despesa de R$ 973,00 tratou de aquisição do sistema operacional Windows Ultimate e do anti-virus Norton instalados em notebook utilizado por Edmundo Lopes Cecílio para a coordenação do projeto, que foi devolvido ao Ifiex e posteriormente transferido para a Diretoria de Fabricação do Exército.
	20.3.1.1 Análise: as razões para imputação do débito foram porque a despesa foi paga com cheque depositado na conta do Sr. Edmundo Cecílio, não foram apresentados os programas instalados e não foi possível confirmar o nexo causal da despesa com o cheque depositado (pç. 98, p. 36) . O responsável não trouxe informações que possam desfazer o entendimento anterior, portanto será proposto manter o débito.  
	20.3.2 As despesas de R$ 20,00 e R$ 50,00, referentes a conserto de fechadura e cópia de chaves, respectivamente, foram necessárias em apoio ao projeto. Argumentou que se tratar de despesas de pequeno vulto, não havendo a obrigatoriedade da comprovação em documento fiscal. 
	20.3.3 As despesas de R$ 7,00 e R$ 14,00 foram para compras de galões de água para a sala do projeto e era realizada pelo Sr. Edmundo Lopes Cecílio, que solicitava o recibo em nome do Ifiex, muitas vezes a reposição dos galões era solicitada por outros integrantes do projeto, quando então era possível que os recibos fossem expedidos em nome do mencionado responsável.
	20.3.2.1 Análise: as despesas não foram aprovadas por não terem a comprovação do Ifiex como favorecido e por não se tratar de serviços em benefício do convênio (pç. 98, p. 37) . Como não foi apresentada justificativa que descaracterize as razões para a não comprovação da despesa, deve-se manter o débito. 
	20.3.4 As despesas de R$ 213,90 e R$ 149,50 são relativas à aquisição de suprimentos de informática. O recibo foi emitido, inadvertidamente, em nome de Edmundo Lopes Cecílio, caracterizando falha formal. Os suprimentos foram utilizados em prol do projeto.
	20.3.4.1 Análise: essas despesas não foram aceitas por terem sido pagas na forma de ressarcimento ao Sr. Edmundo Cecílio, não haver comprovação de que os materiais foram recebidos e empregados em benefício do convênio (pç. 98, p. 38-39) . O responsável não trouxe nenhum elemento que fizesse prova em contrário, em consequência o débito deve permanecer.
	20.3.5 A despesa de R$ 173,90 (linha 15 do Quadro 3) foi para a aquisição da 1ª linha telefônica do projeto, embora estivesse em nome do responsável, foi utilizada no sistema de incidentes. Justificou que não se poderia perder tempo com burocracia, ante a urgência do cronograma.   
	20.3.6 As despesas de telefonia (linhas 1, 2, 4, 6 a 11, 14, 16 e 24 do Quadro 3) referem-se a contas telefônicas em nome de Edmundo Lopes Cecílio. De acordo com o defendente, o Ifiex possuía o CNPJ com endereço em Brasília (DF) , o que fez com que a empresa Vivo, única com sinal satisfatório no local em que o Ifex era sediado, não aceitasse fazer uma venda empresarial no Rio de Janeiro (RJ) . Então a solução encontrada para que os trabalhos pudessem ser iniciados foi utilizar a comprovação do endereço do citado responsável, que já se prontificou em sua defesa a quitar as ligações particulares.
	20.3.6.1 Análise: as despesas foram rejeitadas por terem sido realizadas em nome do Sr. Edmundo Cecílio em endereço que não era do Instituto, não sendo possível confirmar o gasto em benefício do convênio (pç. 98, p. 40) . A defesa não conseguiu demonstrar a pertinência dos gastos com o objeto pactuado, portanto o débito deve permanecer. 
	20.3.7 A despesa de R$ 55,82 refere-se ao programa Google Downloader, argumentou que o programa foi adquirido de fornecedor estrangeiro e só podia ser pago com cartão de crédito. Com o programa era realizado o download de trechos de mapas que foram utilizados no aplicativo de celular do sistema de incidentes.
	20.3.7.1 Análise: a quantia refere-se à despesa com o Google Satellite Maps Downloader, tal programa permite fazer o download de mapas de satélites visualizados no Google Maps. Verifica-se que consta no item 1.7 do pano de trabalho a atividade 'implementar o mapeamento de endereços para coordenadas geográficas' (pç. 3, p. 37) , constata-se então que o gasto está relacionado ao plano de trabalho, podendo ser aceita a justificativa do responsável e, por conseguinte, excluir essa parte do débito.
	20.3.8 As despesas de R$ 22,50 e 116,88 representam gastos com estacionamento e alimentação, respectivamente. Essas despesas foram realizadas com a equipe que esteve envolvida com o sistema de incidentes durante o Campeonato Mundial de Tiro Militar na Vila Militar do Rio de Janeiro, de 27/11 a 5/12/2010.    
	20.3.8.1	Análise: as despesas foram recusadas basicamente por não ser possível estabelecer um vínculo com o objeto do convênio (pç. 98, p. 45 e 46) , nesta oportunidade o responsável não acostou nenhuma comprovação do que afirma, logo o débito continua existindo. 
	20.3.9 A despesa de R$ 475,85 refere-se a jantar realizado na data da mudança da sala do projeto de sua sede, nas instalações do Ifiex no Forte São João, para as instalações onde trabalhava a equipe do Sistema de Comando e Controle, na Rua da Passagem 123. 'O trabalho de desenvolvimento de software possui estrita ligação com a dieta alimentar do recurso humano especializado, otimizando o raciocínio lógico do cientista. Diversos artigos no mundo inteiro reiteram essa afirmação científica. Assim, a alimentação é uma despesa de suma importância para a eficácia do Sistema de Incidentes'.
	20.3.9.1	Análise: a despesa foi rechaçada por não guardar relação com o objeto do convênio, acrescente-se que constam dos autos comprovantes do pagamento de vale-refeição a funcionários do Ifiex (pç. 50, p. 38, pç. 54, p. 27,33 e 48, entre outros) . Em consequência não deve ser aceita a justificativa.  
	20.4 No Quadro 4 arguiu que as despesas de R$ 12.250,00 e R$ 6.162,00 de responsabilidade de Edmundo Lopes Cecílio, referentes a diárias e envelopamento do ônibus de comando e controle, respectivamente, tiveram as justificativas do mencionado responsável aceitas e foram transferidas indevidamente para o Quadro 4.
	20.4.1 Análise: o Sr. Edmundo Lopes Cecílio não foi citado pelas quantias mencionadas pelo responsável, conforme o ofício de citação à pç. 204. Esses débitos foram atribuídos exclusivamente ao responsável e à Sr. Lúcia Feijó Barroso (pç. 98, p. 38) . Dessa forma, mostra-se descabida a alegação. 
	20.5. No Quadro 5, invocou a aplicação do princípio da insignificância para desconsiderar os débitos referentes a multas e juros por atrasos de pagamentos (R$ 1.621,79) e de tarifas bancárias cobradas pelo Banco do Brasil (R$ 481,98) , tendo em vista a grandeza do projeto e uma vez que não houve locupletamento ou outra irregularidade que pudesse macular a ação dos gestores.   
	20.5.1 Análise: consoante jurisprudência desta Corte (Acórdão 8933/2017-TCU-Segunda Câmara, relatora Ministra Ana Arraes) o princípio da insignificância não pode ser aplicado nestes autos, ante a reprovabilidade da conduta do responsável, que não zelou pela correta aplicação dos recursos transferidos, acarretando débitos superiores a R$ 470.000,00 em valores históricos.
	20.6 No Quadro 6, admitiu que os materiais realmente extraviaram, no entanto ponderou que havia mais de 40 centros de comando e controle nas cidades dos eventos e a responsabilidade seria de Edmundo Lopes Cecílio. 
	20.6.1 Análise: o débito relativo à não apresentação de bens remanescentes foi atribuído somente ao Ifiex e ao Sr. Nilson Silva, portanto a alegação não tem pertinência com os débitos do responsável. 
	20.7 Alegou que o montante de R$ 300.000,00, transferido para a conta corrente geral do Ifiex está sendo considerado como não justificado por inteiro, mas a complementação da prestação de contas apresentada em 2014 conteria justificativas para pagamentos no valor de R$ 307.000,00 e tais justificativas não foram consideradas. Citou como exemplo a despesa de R$ 3.850,00 referente a serviços advocatícios para a qual não havia recibo, mas que na nova prestação de contas foi juntado um recibo comprovando o gasto. Cópia do recibo foi anexado pelo responsável a esta alegação.
	20.7.1 Análise: o débito de R$ 300.000,00 foi imputado ao responsável ante a verificação dos tomadores de conta de que a maioria dos comprovantes apresentados não guardava relação com o objeto do convênio, aduziu a equipe da TCE que 'outro fato que chama atenção é que a soma dos comprovantes apresentados totalizam R$ 442.371,17, valor muito superior ao destinado às despesas administrativas do convênio e previsto no plano de trabalho, que como visto era de R$ 300.000,00' (p. 98, p. 11) . A alegada complementação da prestação de contas já passou pelo crivo do CCIEx e desta Secretaria e não foi apta a elidir o débito que lhe foi atribuído.
	20.8 Nas considerações finais o responsável alegou que o órgão repassador inviabilizou o efetivo exercício do contraditório e ampla defesa, que havia dificuldades técnicas e logísticas advindas da formatação jurídica e alocação física do instituto que não dispunha de suporte administrativo adequado; que o prazo para conclusão do objeto era exíguo, o que impôs a necessidade do pagamento de despesas imediatas por meio de reembolso.
	20.8.1 Análise: foram concedidas ao responsável várias oportunidades de se defender, assim sendo não procede a queixa do responsável. Em relação às demais alegações, elas deveriam ser feitas antes da assinatura do convênio, se o responsável entendia não ter condições de executar o convênio nos moldes preconizados pela legislação regente não o deveria ter celebrado.
	20.9 Em relação à imputada usurpação da função de presidente do Ifiex, justificou dizendo que o DCT estava com dificuldades em encontrar um substituto, assim, para não interromper as atividades permaneceu atuando até que a situação fosse resolvida. Quanto à manutenção de parte dos valores na conta corrente do Ifiex, afirmou que foi determinação verbal do DCT.  
	20.9.1 Análise: essas justificativas não se apresentam acompanhadas de comprovação e são insuficientes para afastar seu débito.
	Conclusão
	21. As alegações finais dos responsáveis foram capazes de elidir os débitos de R$ 726,49 e R$ 55,82 do Sr. Leo José Schnider e dos demais responsáveis solidários, devendo permanecer inalterado o restante dos débitos.
	Proposta de encaminhamento 
	22. Diante do exposto, submetemos os autos à consideração superior, propondo ao Tribunal: 
	a) acolher as alegações de defesa do Sr. Leo José Schnider com relação aos débitos impugnados pelo concedente relacionados a seguir:
	Origem do débito
	Data
	Valor (R$) 

	Apêndice II, ordem 133
	12/05/2011
	726,49

	Apêndice II, ordem 71
	24/112010
	55,82

	b) com fundamento nos arts. 1º, inciso I, 16, inciso III, alíneas b e c, e § 2º da Lei 8.443/1992 c/c os arts. 19 e 23, inciso III, da mesma Lei, e com arts. 1º, inciso I, 209, incisos II e III, e § 5º, 210 e 214, inciso III, do Regimento Interno, que sejam julgadas irregulares as contas do Instituto de Fomento e Inovação do Exército Brasileiro (Ifiex) e dos Srs. Edmundo Lopes Cecílio, Léo José Schneider, Lúcia Feijó Barroso e Nilson Silva, na condição de gerente de projeto, ex-presidente do Ifiex, diretora administrativa e financeira do Ifiex e  presidente do Ifiex, respectivamente, e condená-los, em solidariedade, ao pagamento das quantias a seguir especificadas, com a fixação do prazo de quinze dias, a contar das notificações, para comprovarem, perante o Tribunal (art. 214, inciso III, alínea 'a', do Regimento Interno) , o recolhimento das dívidas aos cofres do Tesouro Nacional, atualizadas monetariamente e acrescidas dos juros de mora, calculados a partir das datas discriminadas, até a data dos recolhimentos, na forma prevista na legislação em vigor:
	I. Relativamente a despesas não aprovadas pelo concedente:
	Quadro 1 - Responsáveis solidários: Ifiex, Léo J. Schneider, Lúcia F. Barroso e Edmundo L. Cecílio
	Origem do débito
	Data
	Valor (R$) 

	Apêndice II, ordem 6
	26/01/2010
	973,00

	Apêndice II, ordem 12
	27/02/2010
	20,00

	Apêndice II, ordem 13
	04/03/2010
	50,00

	Apêndice II, ordem 14
	10/03/2010
	7,00

	Apêndice II, ordem 15
	17/03/2010
	14,00

	Apêndice II, ordem 23
	26/05/2010
	149,50

	Apêndice II, ordem 34
	20/07/2010
	213,90

	Apêndice II, ordem 41
	07/08/2010
	173,90

	Apêndice II, ordem 64
	07/10/2010
	173,90

	Apêndice II, ordem 72
	24/11/2010
	173,90

	Apêndice II, ordem 85
	20/12/2010
	278,43

	Apêndice II, ordem 86
	20/12/2010
	471,87

	Apêndice II, ordem 91
	20/12/2010
	175,11

	Apêndice II, ordem 92
	20/12/2010
	116,88

	Apêndice II, ordem 98
	12/01/2011
	277,72

	Apêndice II, ordem 99
	12/01/2011
	540,39

	Apêndice II, ordem 108	
	02/02/2011
	22,50

	Apêndice II, ordem 109
	12/02/2011
	995,65

	Apêndice II, ordem 113
	07/01/2011
	175,90

	Apêndice II, ordem 120
	12/03/2011
	1.362,36

	Apêndice II, ordem 123
	02/03/2011
	475,85

	Apêndice II, ordem 127
	12/04/2011
	789,70

	TOTAL 
		    7.631,46 

	Valor atualizado em 22/4/2019: 12.819,98
	Quadro 2 - Responsáveis solidários: Ifiex, Léo J. Schneider e Lúcia F. Barroso 
	Origem do débito
	Data
	Valor (R$) 

	Apêndice II, ordem 18
	09/04/2010
	700,00

	Apêndice II, ordem 19
	23/03/2010
	3.074,88

	Apêndice II, ordem 20
	05/05/2010
	2.265,52

	Apêndice II, ordem 21
	06/05/2010
	12.250,00

	Apêndice II, ordem 22
	03/05/2010
	1.473,68

	Apêndice II, ordem 24
	12/05/2010
	6.162,00

	Apêndice II, ordem 25
	25/05/2010
	589,66

	Apêndice II, ordem 26
	25/05/2010
	2.828,10

	Apêndice II, ordem 27
	02/06/2010
	4.000,00

	Apêndice II, ordem 28
	02/06/2010
	44,00

	Apêndice II, ordem 29
	06/07/2010
	1.167,83

	Apêndice II, ordem 32
	12/07/2010
	1.750,00

	Apêndice II, ordem 33
	12/07/2010
	323,52

	Apêndice II, ordem 35
	20/07/2010
	3.532,20

	Apêndice II, ordem 36
	21/07/2010
	1.146,98

	Apêndice II, ordem 37
	21/07/2010
	2.100,00

	Apêndice II, ordem 38
	30/07/2010
	889,74

	Apêndice II, ordem 40
	11/08/2010
	98,00

	Apêndice II, ordem 42
	11/08/2010
	700,00

	Apêndice II, ordem 43
	11/08/2010
	39,00

	Apêndice II, ordem 44
	11/08/2010
	350,00

	Apêndice II, ordem 45
	09/08/2010
	4.090,26

	Apêndice II, ordem 46
	12/08/2010
	2.070,60

	Apêndice II, ordem 47
	12/08/2010
	2.800,00

	Apêndice II, ordem 48
	12/08/2010
	1.750,00

	Apêndice II, ordem 49
	09/08/2010
	5.697,58

	Apêndice II, ordem 50
	11/08/2010
	3.050,00

	Apêndice II, ordem 51
	31/08/2010
	1.400,00

	Apêndice II, ordem 52
	06/09/2010
	3.850,00

	Apêndice II, ordem 53
	21/08/2010
	3.478,44

	Apêndice II, ordem 54
	10/09/2010
	3.150,00

	Apêndice II, ordem 55
	28/08/2010
	6.428,10

	Apêndice II, ordem 56
	12/09/2010
	771,50

	Apêndice II, ordem 57
	24/09/2010
	1.050,00

	Apêndice II, ordem 58
	11/09/2010
	4.747,64

	Apêndice II, ordem 59
	27/09/2010
	3.126,86

	Apêndice II, ordem 60
	02/10/2010
	1.265,74

	Apêndice II, ordem 61
	15/10/2010
	2.011,17

	Apêndice II, ordem 63
	06/10/2010
	49,80

	Apêndice II, ordem 65
	12/11/2010
	715,41

	Apêndice II, ordem 66
	23/10/2010
	2.653,48

	Apêndice II, ordem 67
	04/11/2010
	12.250,00

	Apêndice II, ordem 68
	01/11/2010
	1.253,70

	Apêndice II, ordem 69
	18/11/2010
	1.050,00

	Apêndice II, ordem 73
	24/11/2010
	2.450,00

	Apêndice II, ordem 74
	30/11/2010
	1.965,64

	Apêndice II, ordem 75
	30/11/2010
	206,02

	Apêndice II, ordem 77
	01/12/2010
	508,87

	Apêndice II, ordem 78
	07/12/2010
	700,00

	Apêndice II, ordem 79
	08/12/2010
	321,20

	Apêndice II, ordem 80
	20/12/2010
	460,01

	Apêndice II, ordem 81
	20/12/2010
	166,02

	Apêndice II, ordem 82
	13/12/2010
	350,00

	Apêndice II, ordem 83
	13/12/2010
	1.050,00

	Apêndice II, ordem 84
	20/12/2010
	4.676,08

	Apêndice II, ordem 87
	20/12/2010
	184,00

	Apêndice II, ordem 88
	20/12/2010
	290,52

	Apêndice II, ordem 89
	20/12/2010
	298,81

	Apêndice II, ordem 93
	20/12/2010
	2.067,28

	Apêndice II, ordem 94
	20/12/2010
	116,99

	Apêndice II, ordem 95
	27/12/2010
	2.100,00

	Apêndice II, ordem 96
	22/12/2010
	509,74

	Apêndice II, ordem 97
	22/12/2010
	937,04

	Apêndice II, ordem 100
	29/12/2010
	912,64

	Apêndice II, ordem 101
	06/01/2011
	350,00

	Apêndice II, ordem 102
	10/01/2011
	5.813,99

	Apêndice II, ordem 103
	14/01/2011
	978,64

	Apêndice II, ordem 104
	24/01/2011
	478,58

	Apêndice II, ordem 105
	26/01/2011
	700,00

	Apêndice II, ordem 106
	31/01/2011
	5.741,21

	Apêndice II, ordem 110	
	22/02/2011
	1.400,00

	Apêndice II, ordem 115
	09/09/2011
	1.200,00

	Apêndice II, ordem 116
	14/02/2011
	5.414,16

	Apêndice II, ordem 117
	16/02/2011
	65,00

	Apêndice II, ordem 118
	17/02/2011
	115,00

	Apêndice II, ordem 119
	01/03/2011
	12.141,15

	Apêndice II, ordem 121
	18/03/2011
	350,00

	Apêndice II, ordem 124
	21/02/2011
	5.535,36

	Apêndice II, ordem 126
	23/03/2011
	3.600,00

	Apêndice II, ordem 128
	02/04/2011
	785,42

	Apêndice I
	29/12/2009
	300.000,00

	Apêndice II, ordem 145
	07/11/2011
	1.500,00

	Apêndice II, ordem 146
	07/11/2011
	700,00

	Apêndice II, ordem 147
	07/11/2011
	700,00

	Apêndice II, ordem 148
	07/11/2011
	1.050,00

	Apêndice II, ordem 152
	07/11/2011
	 3.000,00

	TOTAL
		483.084,76

			Valor atualizado em 31/8/2020: 498.688,40
	Quadro 3 - Responsáveis solidários Ifiex, Leo J. Schneider e Lúcia F. Barroso 
	Origem do débito
	Data
	Valor (R$) 

	Apêndice II, ordem 130
	09/05/2011
	350,00

	Apêndice II, ordem 131
	20/04/2011
	4.374,38

	Apêndice II, ordem 132
	06/05/2011
	700,00

	Apêndice II, ordem 134
	14/05/2011
	1.260,41

	Apêndice II, ordem 135
	17/05/2011
	700,00

	Apêndice II, ordem 136
	20/05/2011
	350,00

	Apêndice II, ordem 137
	02/06/2011
	700,00

	Apêndice II, ordem 138
	10/05/2011
	30,00

	Apêndice II, ordem 139
	08/06/2011
	5.491,12

	Apêndice II, ordem 140
	21/06/2011
	350,00

	Apêndice II, ordem 141
	29/07/2011
	7.270,77

	Apêndice II, ordem 142
	06/09/2011
	1.917,92

	Apêndice II, ordem 143
	11/10/2011
	2.980,33

	Apêndice II, ordem 144
	07/11/2011
	1.550,97

	Apêndice II, ordem 149
	07/11/2011
	1.062,24

	Apêndice II, ordem 150
	07/11/2011
	1.889,09

	Apêndice II, ordem 151
	07/11/2011
	350,00

	Apêndice II, ordem 152
	07/11/2011
	3.000,00

	Apêndice II, ordem 154
	22/09/2011
	512,15

	TOTAL
		 34.839,38

		Valor atualizado em 31/8/2020: 35.964,69
	II. Relativamente a despesas com pagamento de juros e multa:
	Quadro 4 - Responsáveis solidários: Ifiex, Léo J. Schneider e Lúcia F. Barroso 
	Origem do débito
	Data
	Valor (R$) 

	Pgto de juros e multa GPS
	27/01/2010
	188,58

	Encargos com Pgto FGTS
	13/04/2010
	216,92

	Tarifa DOC
	14/06/2010
	13,50

	Encargos com Pgto FGTS
	20/08/2010
	318,50

	Multas e Juros GPS
	07/10/2010
	306,68

	TOTAL
		1.044,18

 Valor atualizado em 31/8/2020: 1.077,91
	Quadro 5 - Responsáveis solidários: Ifiex, Nilson Silva e Lúcia F. Barroso 
	Origem do débito
	Data
	Valor (R$) 

	Encargos com Pgto FGTS
	15/04/2011
	462,79

	Multa e Juros Tributos Federais
	31/10/2011
	564,40

	Multas e Juros GPS
	04/11/2011
	594,60

	TOTAL
		1.621,79

                          Valor atualizado em 31/8/2020: 1.674,17
	III. Relativamente a pagamento de tarifas bancárias:
	Quadro 6 - Responsáveis solidários: Ifiex, Léo J. Schneider e Lúcia F. Barroso 
	Origem do débito
	Data
	Valor (R$) 

	Pagamento de tarifas bancárias
	30/12/2009
	23,10

	Pagamento de tarifas bancárias
	05/01/2010
	20,00

	Pagamento de tarifas bancárias
	14/01/2010
	23,10

	Pagamento de tarifas bancárias
	28/01/2010
	13,20

	Pagamento de tarifas bancárias
	02/02/2010
	20,00

	Pagamento de tarifas bancárias
	24/02/2010
	1,50

	Pagamento de tarifas bancárias
	26/02/2010
	21,50

	Pagamento de tarifas bancárias
	02/03/2010
	20,00

	Pagamento de tarifas bancárias
	05/03/2010
	11,11

	Pagamento de tarifas bancárias
	25/03/2010
	42,33

	Pagamento de tarifas bancárias
	01/04/2010
	20,00

	Pagamento de tarifas bancárias
	05/04/2010
	20,00

	Pagamento de tarifas bancárias
	09/04/2010
	32,52

	Pagamento de tarifas bancárias
	30/04/2010
	20,00

	Pagamento de tarifas bancárias
	04/05/2010
	20,00

	Pagamento de tarifas bancárias
	01/06/2010
	20,00

	Pagamento de tarifas bancárias
	02/06/2010
	20,00

	Pagamento de tarifas bancárias
	01/07/2010
	20,00

	Pagamento de tarifas bancárias
	02/07/2010
	20,00

	Pagamento de tarifas bancárias
	22/07/2010
	1,50

	Pagamento de tarifas bancárias
	26/07/2010
	1,50

	Pagamento de tarifas bancárias
	02/08/2010
	24,00

	Pagamento de tarifas bancárias
	02/08/2010
	20,00

	Pagamento de tarifas bancárias
	03/08/2010
	20,00

	Pagamento de tarifas bancárias
	01/09/2010
	110,00

	Pagamento de tarifas bancárias
	02/09/2010
	20,00

	Pagamento de tarifas bancárias
	01/10/2010
	25,00

	Pagamento de tarifas bancárias
	04/10/2010
	20,00

	Pagamento de tarifas bancárias
	05/10/2010
	78,00

	Pagamento de tarifas bancárias
	27/10/2010
	150,00

	Pagamento de tarifas bancárias
	01/11/2010
	25,00

	Pagamento de tarifas bancárias
	03/11/2010
	20,00

	Pagamento de tarifas bancárias
	02/12/2010
	45,00

	Pagamento de tarifas bancárias
	10/12/2010
	138,00

	Pagamento de tarifas bancárias
	03/01/2011
	25,00

	Pagamento de tarifas bancárias
	05/01/2011
	20,00

	Pagamento de tarifas bancárias
	20/01/2011
	90,00

	Pagamento de tarifas bancárias
	01/02/2011
	25,00

	Pagamento de tarifas bancárias
	02/02/2011
	20,00

	Pagamento de tarifas bancárias
	01/03/2011
	25,00

	Pagamento de tarifas bancárias
	02/03/2011
	20,00

	Pagamento de tarifas bancárias
	15/03/2011
	120,00

	Pagamento de tarifas bancárias
	25/03/2011
	156,00

	Pagamento de tarifas bancárias
	04/04/2011
	20,00

	Pagamento de tarifas bancárias
	12/04/2011
	48,00

	TOTAL
		1.655,36

Valor atualizado em 31/8/2020: 1.708,83
	Quadro 7 - Responsáveis solidários: Ifiex, Nilson Silva e Lúcia F. Barroso 
	Origem do débito
	Data
	Valor (R$) 

	Pagamento de tarifas bancárias 
	03/05/2011
	20,00

	Pagamento de tarifas bancárias
	01/06/2011
	141,88

	Pagamento de tarifas bancárias
	02/06/2011
	21,90

	Pagamento de tarifas bancárias
	04/07/2011
	21,90

	Pagamento de tarifas bancárias
	02/08/2011
	21,90

	Pagamento de tarifas bancárias
	23/08/2011
	8,00

	Pagamento de tarifas bancárias
	02/09/2011
	105,90

	Pagamento de tarifas bancárias
	04/10/2011
	21,90

	Pagamento de tarifas bancárias
	13/10/2011
	4,00

	Pagamento de tarifas bancárias
	19/10/2011
	2,00

	Pagamento de tarifas bancárias
	03/11/2011
	21,90

	Pagamento de tarifas bancárias
	17/11/2011
	2,00

	Pagamento de tarifas bancárias
	02/12/2011
	21,9

	Pagamento de tarifas bancárias
	14/12/2011
	2,00

	Pagamento de tarifas bancárias
	03/01/2012
	21,90

	Pagamento de tarifas bancárias
	09/01/2012
	18,00

	Pagamento de tarifas bancárias
	02/02/2012
	21,90

	Pagamento de tarifas bancárias
	15/02/2012
	4,00

	TOTAL
		482,98

		       Valor atualizado em 31/8/2020: 498,58
	IV. Relativamente aos bens remanescentes não encontrados	:
	Quadro 8 - Responsáveis solidários: Ifiex e Nilson Silva. 
	Origem do débito
	Data
	Valor (R$) 

	Bens remanescentes não encontrados
	8/11/2011
	1.209,88 

	TOTAL
		1.209,88

       	Valor atualizado em 31/8/2020: 1248,96
	c) aplicar ao Sr. Edmundo Lopes Cecílio e ao Instituto de Fomento e Inovação do Exército Brasileiro, individualmente, a multa prevista no art. 57 da Lei 8.443/1992 c/c o art. 267 do Regimento Interno, com a fixação do prazo de quinze dias, a contar das notificações, para comprovarem, perante o Tribunal (art. 214, inciso III, alínea 'a', do Regimento Interno) , o recolhimento das dívidas aos cofres do Tesouro Nacional, atualizadas monetariamente desde a data do acórdão até a dos efetivos recolhimentos, se forem pagas após o vencimento, na forma da legislação em vigor;
	d) aplicar aos Srs. Léo José Schneider e Nilson Silva e à Sra. Lúcia Feijó Barroso, individualmente, as multas previstas nos arts. 57 e 58, inciso II, da Lei 8.443/1992 c/c o art. 267 e 268, inciso II, do Regimento Interno, com a fixação do prazo de quinze dias, a contar das notificações, para comprovarem, perante o Tribunal (art. 214, inciso III, alínea 'a', do Regimento Interno) , o recolhimento das dívidas aos cofres do Tesouro Nacional, atualizadas monetariamente desde a data do acórdão até a dos efetivos recolhimentos, se forem pagas após o vencimento, na forma da legislação em vigor;
	e) aplicar ao Sr. Léo José Schneider e à Sra. Lúcia Feijó Barroso, a penalidade de inabilitação para o exercício de cargo em comissão ou função de confiança no âmbito da administração pública federal, com fundamento no art. 60 da Lei 8.443/1992 c/c o art. 270 do Regimento Interno do TCU;
	f) autorizar, desde logo, nos termos do art. 28, inciso II, da Lei 8.443/1992, a cobrança judicial das dívidas, caso não atendidas as notificações;
	g) autorizar, desde que solicitado, com fundamento no art. 26 da Lei 8.443/1992 c/c o art. 217, § 2° do Regimento Interno do Tribunal de Contas da União, o parcelamento da dívida, em até 36 vezes, incidindo sobre cada parcela corrigida monetariamente os correspondentes acréscimos legais, alertando que a falta de recolhimento de qualquer uma delas importará no vencimento antecipado do saldo devedor; e
	h) encaminhar cópia da deliberação ao Procurador-Geral de Justiça Militar e ao Procurador-Chefe da Procuradoria da República no Distrito Federal, nos termos do § 3º do art. 16 da Lei 8.443/1992 c/c o § 7º do art. 209 do Regimento Interno do TCU, para adoção das medidas cabíveis; e comunicar-lhes que o relatório e o voto que a fundamentam podem ser acessados por meio do endereço eletrônico www.tcu.gov.br/acordaos e que, caso haja interesse, o Tribunal pode enviar-lhe cópia desses documentos sem qualquer custo."
4.	Enfim, por intermédio do Exmo. Sr. Procurador Rodrigo Medeiros de Lima (Peça 353) , o MPTCU teria anuído à aludida proposta da unidade técnica, tendo, para tanto, anotado que " (...) , evoluindo em seu entendimento anterior, aderiu integralmente à proposta da Secretaria especializada, inclusive no que se referia à proposta de aplicação da sanção do art. 60 da Lei 8.443/1992 aos Srs. Léo José Schneider e Lúcia Feijó Barroso, uma vez que a profunda mescla entre recursos públicos e privados, tal como observada no ajuste em tela, impede a mínima transparência que se exige da gestão de dinheiros públicos, prejudicando, em consequência, o controle da sua aplicação, em vulneração dos princípios que regem a res publica, o que justifica a aplicação de tal sanção  (...) ", ao passo, contudo, que, no seu original parecer acostado à Peça 297, o Parquet especial teria assinalado que " (...)  a sugestão de imputar a penalidade de inabilitação (art. 60 da Lei 8.443/1992) aos Srs. Leo José Schneider e Lúcia Feijó Barroso não se coaduna com a jurisprudência do Tribunal, que reserva aquela reprimenda extrema para hipóteses de fraude (e.g. Acórdão 2302/2014-TCU-Plenário e 688/2013-Plenário) , falsificações (e.g. Acórdão 3037/2015-TCU-Plenário) e outras condutas imbuídas de intencionalidade lesiva, não a aplicando a simples omissões ou casos de imperícia. Revelando-se desproporcional e atentatória à isonomia entre os jurisdicionados, o Ministério Público opina por que a sobredita proposta não seja acolhida (...) ".
5.	Contudo, durante a retomada da discussão do feito após a realização do anterior pedido de vista formulado pelo ilustre Ministro Bruno Dantas, a 2ª Câmara acolheu a proposta do eminente Ministro Aroldo Cedraz no sentido de passar a submeter o processo ao Plenário do TCU diante da suscitada proposta do Ministro-Revisor no sentido da inabilitação temporária dos responsáveis para o exercício de função pública na administração federal.
É o Relatório.

8.1. Augusta Cristina Affiune de Albuquerque (OAB-DF 10.789), representando Nilson Silva;  
8.2. Guilherme Siqueira Coelho de Paula (OAB-DF 48.370), representando Léo José Schneider;  
8.3. Luiz Otávio Franco Duarte (CPF 120.680.898-58), representando Edmundo Lopes Cecílio.

Procurador Rodrigo Medeiros de Lima.

TOMADA DE CONTAS ESPECIAL. DEPARTAMENTO DE CIÊNCIA E TECNOLOGIA DO COMANDO DO EXÉRCITO (DCT). CONVÊNIO. V JOGOS MUNDIAIS MILITARES. NÃO APROVAÇÃO DA PRESTAÇÃO DE CONTAS. CITAÇÃO. AUDIÊNCIA. NOVOS ELEMENTOS DE DEFESA. PARCIAL COMPROVAÇÃO DOS DISPÊNDIOS. BOA-FÉ DOS RESPONSÁVEIS. FIXAÇÃO DE NOVO E IMPRORROGÁVEL PRAZO PARA O RECOLHIMENTO DO REMANESCENTE DÉBITO. CIÊNCIA PREVENTIVA E CORRETIVA. COMUNICAÇÃO.

TOMADA DE CONTAS ESPECIAL (TCE)

Secretaria de Controle Externo da Defesa Nacional e da Segurança Pública (Secex-Defesa).

Trata-se de tomada de contas especial instaurada pelo Centro de Controle Interno do Exército (CCIEx) em desfavor do Instituto de Fomento e Inovação do Exército Brasileiro (IFIEx) , além de Léo José Schneider, como presidente da entidade até 14/4/2011, e Nilson Silva, como presidente a partir de 14/4/2011, com Lúcia Feijó Barroso, como diretora administrativa e financeira, e Edmundo Lopes Cecílio, como gerente de projeto na entidade, diante de indícios de irregularidade na condução do Convênio n.º 913.600-EME celebrado com o Departamento de Ciência e Tecnologia no Comando do Exército (DCT) para o "apoio técnico e administrativo relacionado com o desenvolvimento e adequação dos aplicativos de software do Sistema de Comando e Controle dos 5os Jogos Mundiais Militares", tendo o referido programa sido também intitulado como "Sistema de Incidentes para os V Jogos Mundiais Militares".
I - Da contextualização.
2.	Como visto, o aludido ajuste teria sido celebrado, em 8/12/2009, sob o montante de R$ 3.000.000,00, com a direta e específica destinação orçamentário-financeira de R$ 300.000,00, como remuneração em recursos próprios, para a cobertura das despesas administrativo-operacionais do IFIEx por força do art. 10 da Lei n.º 10.973, de 2004, tendo a vigência do ajuste sido inicialmente estipulada por 18 meses para terminar em 8/6/2011, com a posterior prorrogação para a prestação de contas em 8/11/2011.
3. 	Eis que, a partir do Relatório de Tomada de Contas Especial n.º 1/2012 (Peças 97 e 98) , o tomador de contas assinalou a responsabilidade solidária em desfavor do IFIEx, além de Léo José Schneider, Nilson Silva, Lúcia Feijó Barroso e Edmundo Lopes Cecílio, pelo dano ao erário sob o cogitado valor original de R$ 536.237,20 em face da não aprovação da prestação de contas do aludido convênio diante dos seguintes indícios de irregularidade: (a) não utilização do Siconv; (b) movimentação dos recursos do convênio em duas contas bancárias distintas; (c) não execução, no mínimo, da prévia cotação para a contratação e realização das despesas vinculadas ao convênio; (d) pagamentos de algumas despesas por meio de procedimentos inadequados; (e) eventual falha na execução e no pagamento das despesas em face de problemas na substituição da Diretoria do Ifiex; (f) problemas na assinatura dos cheques no IFIEx pelo então diretor-presidente; (g) movimentação de recursos sem o eventual nexo causal entre os recursos aportados e as despesas incorridas no convênio; (h) indevidos pagamentos de tarifas bancárias, multas e juros; e (i) não apresentação de alguns bens remanescentes.
4.	Por essa linha, a unidade técnica teria indicado que o cogitado montante original do débito em R$ 536.237,20 teria decorrido das seguintes inconsistências: (a) despesas não aprovadas pelo órgão concedente em R$ 530.222,91; (b) despesas com os juros e as multas pelos atrasos nos pagamentos em R$ 2.665,97; (c) tarifas bancárias incidentes sobre a conta não específica do convênio em R$ 2.138,34; e (d) bens remanescentes não encontrados em R$ 1.209,98.
5. 	No âmbito do TCU, a Secex-Defesa passou, então, a promover a citação do Instituto de Fomento e Inovação do Exército Brasileiro, além de Léo José Schneider, Nilson Silva, Lúcia Feijó Barroso e Edmundo Lopes Cecílio, com a adicional audiência desses gestores, pelas irregularidades e pelo suposto dano ao erário sob o valor original de R$ 536.237,20 diante da não aprovação da prestação de contas dos recursos federais repassados por meio do referido Convênio n.º 913.600-EME; devendo ser destacado adicionalmente nesse ponto, contudo, que a unidade técnica teria, inicialmente, recusado o recebimento da presente TCE diante da verificação de várias falhas na formalização do correspondente procedimento.
6. 	Devidamente notificados, os responsáveis acostaram as suas defesas às seguintes Peças: 291 (IFIEx) , 241 e 275 (Léo José Schneider) , 264, 265 e 266 (Nilson Silva) , e 277 (Lúcia Feijó Barroso) , além de 233, 240 e 247 (Edmundo Lopes Cecílio) ; tendo as aludidas defesas sido analisadas pela unidade técnica e pelo MPTCU às Peças 292 e 297, respectivamente.
7.	Contudo, por meio do Acórdão 2674/2018-TCU-Plenário do TCU recebeu o adicional expediente acostado à Peça 299, como memorial institucional, e passou a determinar que, após o recebimento da manifestação técnica do Centro de Desenvolvimento de Sistemas (CDS) no Exército sobre a necessária análise do Convênio n.º 913.600-EME, a Secex-Defesa realizasse a subsequente avaliação sobre o feito; tendo a aludida manifestação do CDS sido avaliada pela unidade técnica e pelo MPTCU às Peças 309 e 311, respectivamente; sem prejuízo de, posteriormente, o Acórdão 342/2020-TCU-Plenário ter recebido o expediente acostado à Peça 312, como memorial dos responsáveis, com vistas a fixar o prazo para o necessário detalhamento dos dispêndios na respectiva prestação de contas.
8.	Por esse ângulo, Nilson Silva e Léo José Schneider acostaram as suas manifestações finais às Peças 322, 330 e 341, ao passo que os demais responsáveis não apresentaram as suas eventuais manifestações finais.
9. 	Ao discorrer, todavia, sobre as aludidas defesas e manifestações finais, a unidade técnica assinalou, em síntese, os seguintes aspectos: (i) o suscitado prejuízo ao contraditório e à ampla defesa não teria ocorrido, tendo sido assegurada a plena defesa no âmbito desta TCE; (ii) a confirmação da efetiva execução do objeto pactuado pelo Parecer n.º 1/2019 do DCT não seria, por si só, suficiente para o pleno afastamento de todo o dano ao erário, pois alguns dispêndios seriam incompatíveis com o objeto pactuado ou com o plano trabalho; (iii) os pagamentos em espécie para fornecedores desprovidos de contas bancárias deveriam ter permitido a plena identificação de cada beneficiário; (iv) a conta bancária do convênio teria sido movimentada sem a plena observância da legislação aplicável, tendo o saque bancário sido utilizado na execução do ajuste; (v) o IFIEx deveria ter, no mínimo, realizado a prévia cotação de preços junto ao mercado em observância, entre outros, ao princípio administrativo da impessoalidade; (vi) a pessoa jurídica de direito privado, com os seus administradores, tenderia a responder solidariamente pelo eventual dano ao erário; (vii) a eventual falha pela inobservância às vedações fixadas pela Portaria Interministerial nº 127, de 2008, teria decorrido da ineficiência administrativa no IFIEx a partir, contudo, da condução dos eventos pelos seus gestores; (viii) a documentação então apresentada revelaria o eventual dano ao erário, além da utilização de conta bancária diversa para o convênio e dos eventuais pagamentos por meio de reembolso e fundo de caixa; e (ix) a manifestação final oferecida pelos aludidos responsáveis teria elidido o suposto dano sob os valores de R$ 726,49 e R$ 55,82. 
10.	Por esse prisma, após a análise final do feito, a unidade técnica propôs a irregularidade das contas dos aludidos responsáveis para condená-los ao pagamento do correspondente débito, além de lhes aplicar a subjacente multa legal, sem prejuízo da eventual inabilitação temporária de Léo José Schneider e Lúcia Feijó Barroso para o exercício função pública na administração federal; tendo o Parquet especial anuído, ao final, a essa proposta, a despeito, todavia, de o próprio MPTCU ter anteriormente anotado que a " (...)  inabilitação (art. 60 da Lei 8.443/1992) aos Srs. Leo José Schneider e Lúcia Feijó Barroso não se coaduna com a jurisprudência do Tribunal  (...) , não a aplicando a simples omissões ou casos de imperícia. Revelando-se desproporcional e atentatória à isonomia entre os jurisdicionados  (...) ".
II - Da avaliação sobre o feito.
11. 	O TCU pode incorporar parcialmente o parecer da unidade técnica a estas razões de decidir, devendo promover, no entanto, os necessários ajustes sobre as aludidas propostas para adequá-las às circunstâncias técnicas do presente processo e, por conseguinte, à jurisprudência do Tribunal. 
12. 	Bem se vê, entre essas circunstâncias técnicas, que, buscando colaborar rápida e pragmaticamente com as urgentes e inadiáveis demandas do Departamento de Ciência e Tecnologia (DCT) no Comando do Exército em prol do desenvolvimento e da efetiva conclusão do "Sistema de Comando e Controle dos 5os Jogos Mundiais Militares", os administradores do IFIEx foram convocados pelo DCT para a desafiadora missão de construir todo esse inusitado sistema de comando e controle (C2) em TI, tendo eles promovido a integral entrega do esperado sistema de C2, com o software e os aplicativos, em plena e efetiva operação ao final do prazo pactuado, e essa integral entrega do objeto pactuado, com a específica ausência dos eventuais indícios de superfaturamento nos itens de serviço, teria sido reconhecida até mesmo pelo parecer da unidade técnica (Peça 309) , a partir da referida manifestação técnica do CDS, nos seguintes termos:
" (...) 23.	O CDS utilizou para apurar o preço do produto do Convênio a calculadora do cidadão, opção "correção de valores", disponível no site do Banco Central (https://www.bcb.gov.briacessoinformacao/calculadoradocidadao) . Para tanto, corrigiu a valor presente a quantia de R$ 3.000.000,00 (peça 307, p. 73 a 79) , valor total do convênio celebrado, e adotou como marco inicial da atualização o mês de dezembro de 2009, em decorrência de ter sido esse o mês de assinatura do Convênio 913600-EME (peça 307, p. 9-10) . 
24.	Conforme consignado no Parecer 01/2019-DC2, o maior valor obtido foi de R$ 5.249.119,80, que foi comparado com os preços propostos pelas empresas consultadas. De acordo com o CDS, a comparação demonstrou que o Convênio 913600-EME representou economia de, ao menos, dois milhões de reais (peça 307, p. 10) .
25.	O parecer destaca ainda, que o convênio executou o desenvolvimento por adaptação de componentes de software de propriedade intelectual do Exército Brasileiro, assim, além de a equipe do CDS ter retido o conhecimento decorrente do desenvolvimento, o Exército Brasileiro tem a propriedade intelectual de todos os produtos do convênio, o que não seria possível se o sistema tivesse sido comprado de alguma das empresas consultadas (peça 307, p. 10) . 
26.	Por fim, o Parecer 01/2019-DC2 conclui que o convênio atendeu às demandas funcionais de forma efetiva e oportuna, o preço praticado é compatível com os valores atuais de mercado, houve significante economia para a Administração Pública, e, do ponto de vista do modelo de negócio, o Convênio 913600-EME foi uma escolha acertada, que garantiu à Administração Pública tanto a propriedade intelectual quanto a interiorização dos conhecimentos de desenvolvimento, transformando parte do valor aportado em investimento e não em mero custeio (peça 307, p. 12) .
Análise
27.	O dano perquirido nesta TCE é de R$ 536.237,20 (peça 292, p. 3) , correspondendo a 17,87% do valor total repassado ao Ifiex (R$ 3.000.000,00) , por meio da ordem bancária 2009OB801515 (peça 15, p. 43) .
28.	O débito decorre da não aprovação da prestação de contas do Convênio 0913600-EME pelo DCT, em virtude da existência de indícios de desvios de finalidade dos recursos transferido, além da ausência de documentos exigidos na prestação de contas, comprometendo o julgamento da boa e regular aplicação dos recursos (peça 18, p. 41) . 
29.	Portanto, a presente tomada de contas especiais não decorre da inexecução ou execução parcial do objeto do Convênio 913600-EME.
 (...) 33.	A execução do objeto não é suficiente para afastar o dano, pois esta tomada de contas não decorre da sua inexecução ou execução parcial, mas sim da realização de gastos incompatíveis com o objeto do convênio ou não previstos no plano trabalho."  (grifou-se) 
13.	Bem se vê adicionalmente, entre essas mesmas circunstâncias técnicas, que a construção de todo esse inusitado sistema de C2 em TI, com o software e os seus aplicativos, teria enfrentado a evidente dificuldade operacional e temporal, pois toda essa urgente missão teria sido atribuída ao IFIEx pelo DCT no Exército, por meio da assinatura do referido convênio em 8/12/2009 para a efetiva entrega do produto em 16/7/2011, contando, assim, com apenas 1,5 ano para a plena conclusão e operação de todo o referido sistema, em sintonia com a Lei n.º 10.973, de 2004, fixadora das "medidas de incentivo à inovação e à pesquisa científica e tecnológica no ambiente produtivo, com vistas à capacitação tecnológica, ao alcance da autonomia tecnológica e ao desenvolvimento do sistema produtivo nacional e regional do País", e, por aí, restaria evidenciada toda a inegável dificuldade operacional e temporal de promover o desenvolvimento do aludido sistema tecnológico, em curtíssimo período de tempo e com reduzido quadro de pessoal, para a sua plena execução junto aos Jogos Mundiais Militares, em 2011, viabilizando, ainda, a adicional utilização desse sistema no Brasil junto à Copa das Confederações - FIFA, em 2013, e à Copa do Mundo de Futebol, em 2014, além dos Jogos da XXXI Olimpíada no Rio de Janeiro em 2016, sem prejuízo de adicionalmente viabilizar o atual emprego permanente desse sistema aperfeiçoado de C2 junto ao Comando do Exército e a outras relevantes instituições públicas.
14.	Por esse ângulo, o TCU deve observar que, tendo incorrido no esquecimento de avaliar todas essas circunstâncias técnicas, a Secex-Defesa teria cogitado o dano ao erário sob o montante original de R$ 536.237,20, a despeito de reconhecer a plena execução do objeto pactuado, em função das seguintes ocorrências: (a) perda dos bens remanescentes (não encontrados) em R$ 1.209,98; (b) despesas não aprovadas pelo órgão concedente em R$ 530.222,91; (c) despesas com os juros e as multas pelos atrasos nos pagamentos em R$ 2.665,97; e (d) despesas com as tarifas bancárias na conta corrente em R$ 2.138,34.
III - Da necessária avaliação do TCU sobre essas circunstâncias técnicas.
15.	Ocorre, todavia, que, em respeito ao princípio do devido processo legal formal e material, o TCU tem o dever de especificamente avaliar todas essas circunstâncias técnicas, buscando suprir o referido esquecimento da unidade técnica, e, para tanto, o Tribunal deve promover a efetiva análise sobre a cobertura das despesas administrativo-operacionais do IFIEx, nos termos da aludida Lei n.º 10.973, de 2004, e sobre o exíguo prazo de 1,5 ano para a conclusão do inusitado sistema de C2, aferindo o eventual impacto dessas circunstâncias sobre as supostas irregularidades e o cogitado dano ao erário, e, desse modo, o TCU deve passar a necessariamente avaliar, então, esse impacto sobre as aludidas ocorrências: (a) perda dos bens remanescentes (não encontrados) em R$ 1.209,98; (b) despesas "não aprovadas" pelo órgão concedente em R$ 530.222,91; (c) despesas com os juros e as multas pelos atrasos nos pagamentos em R$ 2.665,97; e (d) despesas com as tarifas bancárias na conta corrente em R$ 2.138,34.
 (a) perda dos bens remanescentes (não encontrados) .
16.	Eis que a referida perda dos bens remanescentes em R$ 1.209,98 não pode ser computada como dano ao erário, até porque, a despeito de não terem sido, mais adiante, encontrados, eles figurariam como bens de consumo (ex.: mouse ótico, pen drive, gaveta de HD etc.) e, assim, já tenderiam ao normal perecimento pelo contínuo uso do material, não sobressaindo, desse modo, a menor razoabilidade em buscar exigir a futura apresentação desses bens de consumo ou o ressarcimento deles após o evidente transcurso normal do tempo de uso desse material.
 (b) despesas "não aprovadas" pelo órgão concedente.
17.	Por sua vez, as aludidas despesas "não aprovadas" pelo órgão concedente não poderiam ter sido genericamente fixadas em R$ 530.222,91, pois, dentro desse genérico valor, figuraria o específico aporte de R$ 300.000,00 entregue ao IFIEx, como remuneração em recurso próprio, para o necessário funcionamento dessa entidade durante o prazo de 18 meses ou 1,5 ano do convênio, perfazendo, com isso, a modesta remuneração mensal de R$ 16.666,66, nos termos do art. 10 da Lei n.º 10.973, de 2004, estabelecedor da seguinte premissa:
"Art. 10. Os acordos e contratos firmados entre as ICT, as instituições de apoio, agências de fomento e as entidades nacionais de direito privado sem fins lucrativos voltadas para atividades de pesquisa, cujo objeto seja compatível com a finalidade desta Lei, poderão prever recursos para cobertura de despesas operacionais e administrativas incorridas na execução destes acordos e contratos, observados os critérios do regulamento"  (grifou-se) 
18.	Bem se sabe, nesse ponto, que, expressamente, a jurisprudência do TCU reconheceria a natureza de remuneração, e não de subvenção social ou auxílio, para esse valor de R$ 300.000,00, estando ele aí no regular patamar de 10% sobre o valor total do convênio, nos termos do referido art. 10 da Lei n.º 10.973, de 2004, com a subsequente regulamentação aplicável, e foi nesse sentido, aliás, que, ao apreciar a aplicação desse dispositivo legal e regulamentar, o Plenário do Tribunal proferiu, por exemplo, o item 9.1.2 do Acórdão 3.132/2014 para determinar "a adequação dos convênios e contratos celebrados com a Funcate, de modo a estabelecer cláusula de remuneração da fundação de apoio com base em critérios claramente definidos, em conformidade com os custos operacionais efetivamente incorridos, observado o limite máximo estabelecido, conforme o caso, no art. 11 do Decreto 5.563/2005 ou no parágrafo único do art. 52 da Portaria Interministerial CGU/MF/MP 507/2011", tendo o Ministro-Relator Augusto Sherman conduzido a fundamentação do referido acórdão a partir das seguintes premissas:
 (...) 5.	Por meio do despacho à peça 32, solicitei ao Ministério Público junto ao TCU parecer sobre a questão tratada nestes autos. O atendimento à solicitação se deu por meio do parecer à peça 33, da lavra do Subprocurador-Geral Paulo Soares Bugarin, reproduzido a seguir:
 (...) 20.	Sobre o assunto, cabe observar que o art. 11 do Decreto 5.563/2005, que regulamentou a Lei 10.973/2004, que estabelece medidas de incentivo à inovação e à pesquisa científica e tecnológica no ambiente produtivo, com vistas à capacitação e ao alcance da autonomia tecnológica e ao desenvolvimento industrial do País, dispõe, in verbis:  (...) 
 (...) 22.	Finalmente, vale registrar que a Portaria Interministerial nº 507/2011, que revogou a supracitada Portaria Interministerial nº 127/2008, estabelece, in verbis:
'art. 52. O convênio deverá ser executado em estrita observância às cláusulas avençadas e às normas pertinentes, inclusive esta Portaria, sendo vedado:
I - realizar despesas a título de taxa de administração, de gerência ou similar;
 (...) Parágrafo único. Os convênios celebrados com entidades privadas sem fins lucrativos, poderão acolher despesas administrativas até o limite de 15% (quinze por cento) do valor do objeto, desde que expressamente autorizadas e demonstradas no respectivo instrumento e no plano de trabalho.' 
23.	Considero pertinente a determinação sugerida no relatório de fiscalização, tendo em vista que os próprios normativos acima citados estabelecem que as despesas administrativas, respeitado o limite máximo fixado, devem ser expressamente autorizadas e demonstradas no instrumento de convênio e no seu plano de trabalho.
24.	Além dessa medida, entendo necessário que seja acrescida determinação para que o Inpe adote providências com vistas à restituição dos valores retidos pela Funcate a título de taxa de administração, no âmbito do Convênio 01.01.012.0/2003 e seus termos de ajuste, que superaram os limites máximos previstos nas mencionadas normas regulamentares."  (grifou-se) 
19.	Desse modo, o suscitado valor de R$ 300.000,00 teria sido entregue como remuneração em recurso próprio ao IFIEx, respeitando o limite máximo regularmente fixado, com a expressa autorização e demonstração no instrumento de convênio e no seu plano de trabalho, nos termos do referido art. 10 da Lei n.º 10.973, de 2004, e da regulamentação aplicável, não podendo esse valor ser tratado, assim, como uma suposta subvenção social ou um pretenso auxílio para exigir o burocrático detalhamento de cada dispendido, buscando promover, na ausência desse detalhamento, a subsequente imputação genérica como dano ao erário, até porque esse valor teria sido legal e efetivamente empregado em prol do evidente funcionamento administrativo-operacional do IFIEx para a integral conclusão do referido sistema de 2C em TI, tendo essa conclusão sido plenamente realizada dentro do anunciado prazo de 1,5 ano previsto no convênio, como identificado pela própria unidade técnica no TCU.
20.	Por conseguinte, nos termos do art. 10 da Lei n.º 10.973, de 2004, as referidas despesas poderiam ser "não aprovadas" em, no máximo, R$ 230.222,91, correspondendo aí ao suposto valor genérico de dano em R$ 530.222,91 menos o aludido valor de R$ 300.000,00 entregue legalmente como remuneração em recurso próprio ao IFIEx, e não como subvenção social ou auxílio, para o funcionamento operacional-administrativo dessa entidade durante o prazo de 18 meses ou 1,5 ano pelo modesto aporte mensal de R$ 16.666,66.
21.	Ocorre adicionalmente nesse ponto, contudo, que essas despesas "não aprovadas" em R$ 230.222,91 devem ser avaliadas de modo específico e individual, pois corresponderiam, em conformidade com o parecer da unidade técnica (Peça 292) , aos seguintes dispêndios: (a) aquisição de softwares em R$ 1.097,00; (b) diárias em R$ 51.297,58; (c) passagens aéreas em R$ 91.058,66; (d)  serviços advocatícios em R$ 28.691,21; (e) cursos e treinamentos em R$ 16.391,15; (f) telefonia em R$ 12.207,52; (g) despesas administrativas diversas em R$ 18.004,93; (h) alimentação em R$ 1.102,47; (i) diferença nos pagamentos de pessoal em R$ 4.044,00. 
22.	Por esse ângulo, o TCU deve observar, entretanto, que alguns desses dispêndios estariam evidentemente ligados ao consumo dos recursos finalísticos no convênio, já que guardariam a devida correlação lógica com a finalidade do acordo, não podendo ser, desse modo, necessariamente incluídos no suposto dano ao erário, pois teriam sido alocados em proveito da integral e efetiva execução do objeto pactuado, devendo ser, dessa forma, convalidados, até porque, como visto, o referido convênio teria sido integralmente executado dentro do exíguo prazo fixado em 1,5 ano, e, nesse sentido, podem ser convalidados os seguintes dispêndios: " (a) aquisição de softwares em R$ 1.097,00; (b) diárias em R$ 51.297,58; (c) passagens aéreas em R$ 91.058,66; (d) serviços advocatícios em R$ 28.691,21".
23.	De igual sorte, o TCU pode admitir a eventual ausência da atual apresentação de alguns documentos adicionais para esses dispêndios, pois essa falha teria resultado não apenas das dificuldades gerenciais provocadas pelo reduzido quadro de pessoal do então recém-criado IFIEx e pelo exíguo prazo fixado em 1,5 ano para a conclusão do objeto pactuado, mas também do longo tempo de 12 anos transcorrido desde os respectivos atos de gestão praticados em 2009, restando, por aí, revelada a atual impossibilidade de plena obtenção desses documentos adicionais pelos responsáveis em função de todo esse longo decurso do tempo.
24.	Por outro lado, contudo, o restante dos aludidos dispêndios merece ser realmente desaprovado pelo TCU no presente momento, devendo o seu valor total ser imputado como dano ao erário, pois esses dispêndios já estariam previstos como despesas administrativo-operacionais para o consumo no âmbito da aludida remuneração e do respectivo recurso próprio do IFIEx em R$ 300.000,00, por força do referido art. 10 da Lei n.º 10.973, de 2004, não podendo ser simultaneamente computados, então, na conta geral, como consumo de recurso próprio do IFIEx, e na conta específica do convênio, como consumo de recursos finalísticos, e, nesse sentido, devem ser desaprovados e impugnados os seguintes dispêndios: " (e) cursos e treinamentos em R$ 16.391,15; (f) telefonia em R$ 12.207,52; (g) despesas administrativas diversas em R$ 18.004,93; (h) alimentação em R$ 1.102,47; (i) diferença nos pagamentos de pessoal em R$ 4.044,00".
 (c) despesas com os juros e as multas pelos atrasos nos pagamentos.
25.	Por seu turno, as aludidas despesas com os juros e as multas em R$ 2.665,97 merecem ser, de igual maneira, desaprovadas e impugnadas pelo TCU, devendo ser imputadas como dano ao erário, pois elas também já estariam previstas como despesas administrativo-operacionais para o consumo no âmbito da aludida remuneração e do respectivo recurso próprio do IFIEx em R$ 300.000,00, nos termos do aludido art. 10 da Lei n.º 10.973, de 2004, não podendo ser simultaneamente computadas, assim, na conta geral, como consumo de recurso próprio do IFIEx, e na conta específica do convênio, como consumo de recursos finalísticos.
 (d) despesas com as tarifas bancárias na conta corrente.
26.	Na mesma toada, as despesas com as tarifas bancárias para a conta corrente em R$ 2.138,34 também merecem ser desaprovadas e impugnadas pelo TCU, podendo ser imputadas como dano ao erário, pois, igualmente, elas já estariam previstas como despesas administrativo-operacionais para o consumo no âmbito da aludida remuneração e do respectivo recurso próprio do IFIEx em R$ 300.000,00, por força do referido art. 10 da Lei n.º 10.973, de 2004, não podendo ser simultaneamente computadas, desse modo, na conta geral, como consumo de recurso próprio do IFIEx, e na conta específica do convênio, como consumo de recursos finalísticos.
IV - Da avaliação sobre as demais falhas formais.
27.	Por outro ângulo, a eventual ausência de prévia pesquisa de preços para alguns itens de serviço pode ser, por todas as aludidas circunstâncias técnicas, tratada como falha formal, e não como efetiva irregularidade, até porque boa parte desses itens não contaria com o correspondente parâmetro no mercado em função, por exemplo, da evidente especificidade desses itens de serviço para o difícil desenvolvimento do referido sistema de C2 em TI, com o software e os seus aplicativos, dentro do exíguo prazo fixado em 1,5 ano, não tendo a unidade técnica sequer demonstrado, aliás, o eventual superfaturamento para esses itens a partir da expressa comparação dos seus preços com os cogitados valores de mercado.
28.	Na mesma linha, por todas as aludidas circunstâncias técnicas, a ausência de utilização do Siconv não pode ser sequer tratada como falha imputável aos gestores do IFIEx, até porque a utilização desse sistema deveria ter sido evidentemente assegurada pelos gestores do DCT, mas, ao tratar desse ponto, o TCU não deve passar a promover a audiência desses gestores do DCT, no presente momento, diante da eventual prescrição da pretensão punitiva do Tribunal pelo atual transcurso superior, em 2021, a 12 anos desde essa suposta falha em 2009; podendo o TCU promover, no entanto, o envio da correspondente ciência preventiva e corretiva sobre essa falha, nos termos da Resolução TCU n.º 315, de 2020, sem prejuízo de observar nesse ponto, ainda, que a referida falha teria contribuído para a subjacente prática das seguintes falhas: movimentação dos recursos do convênio em duas contas bancárias distintas; pagamentos em espécie para alguns fornecedores desprovidos de contas bancárias; e eventuais pagamentos por meio do aludido reembolso ou fundo de caixa (caixinha) .
29.	Por todas essas luzes, a boa-fé dos responsáveis restaria, pois, evidenciada no presente processo, até porque, a despeito das suscitadas falhas imputáveis aos gestores do DCT, os gestores do IFIEx teriam integralmente realizado o desafiador desenvolvimento do referido sistema de C2 em TI, tendo o software e os aplicativos sido plenamente entregues ao DCT, dentro do exíguo prazo de 1,5 ano, para o devido emprego em eficaz proveito de todos os anunciados eventos desportivos e em permanente proveito do Comando do Exército, entre outras instituições públicas, além de os gestores do IFIEx terem efetivamente apresentado a correspondente prestação de contas do convênio dentro do prazo fixado, tendo respeitado, com isso, os valores da governança pública em transparência e em accountability na gestão do aludido convênio, ao passo que a unidade técnica não teria sequer identificado ou anunciado o eventual indício de locupletamento pessoal dos aludidos responsáveis. 
V - Das considerações finais.
30.	O TCU pode promover, por conseguinte, a rejeição das defesas oferecidas pelos aludidos responsáveis para, assim, fixar o novo e improrrogável prazo em prol do efetivo recolhimento do correspondente débito, passando a acolher no presente momento, diante da referida boa-fé dos gestores, o aludido parecer originalmente emitido pelo MPTCU no sentido de que a " (...)  inabilitação (art. 60 da Lei 8.443/1992) aos Srs. Leo José Schneider e Lúcia Feijó Barroso não se coaduna com a jurisprudência do Tribunal  (...) , não a aplicando a simples omissões ou casos de imperícia. Revelando-se desproporcional e atentatória à isonomia entre os jurisdicionados  (...) ". 
31.	O remanescente dano ao erário deve, contudo, ser imputado como débito em desfavor dos aludidos responsáveis sob a seguinte premissa econômica: (i) cursos e treinamentos em R$ 16.391,15; (ii) telefonia em R$ 12.207,52; (iii) despesas administrativas diversas em R$ 18.004,93; (iv) alimentação em R$ 1.102,47; (v) diferença nos pagamentos de pessoal em R$ 4.044,00, (vi) despesas com os juros e as multas em R$ 2.665,97; e (vii) despesas com as tarifas bancárias para a conta corrente em R$ 2.138,34; devendo ser promovida, nesse ponto, a eventual individualização do respectivo dispêndio impugnado, com a correspondente data de ocorrência, sem prejuízo de promover, porém, a concentração dos valores para as referidas "despesas administrativas diversas" na data da prestação de contas, não somente porque esse procedimento seria tecnicamente mais adequado, já que o somatório de cada diminuto dispêndio impugnado deveria ter sido consolidado na apresentação da prestação de contas, mas também porque esse procedimento não seria desfavorável à defesa dos responsáveis.
32.	Diante, portanto, de todos os elementos de convicção até aqui obtidos neste processo, o TCU deve passar a promover a fixação do novo e improrrogável prazo para o efetivo recolhimento do correspondente débito pelos responsáveis, sem prejuízo de, nos termos da Resolução TCU n.º 315, de 2020, promover o anunciado envio de ciência preventiva e corretiva ao DCT sobre a falha consistente, entre outras inconsistências, na ausência de utilização do Siconv para a gestão do aludido convênio.
Ante o exposto, voto pela prolação do Acórdão ora submetido a este Colegiado.
TCU, Sala das Sessões, em 1º de junho de 2022.
Ministro-Substituto ANDRÉ LUÍS DE CARVALHO 
Relator

Como visto, durante a anterior retomada da discussão deste processo após a realização do pedido de vista formulado pelo Ministro-Revisor Bruno Dantas, a 2ª Câmara do TCU acolheu a proposta do eminente Ministro Aroldo Cedraz no sentido de passar a submeter o feito ao Plenário do TCU diante da suscitada proposta do Ministro-Revisor com vistas à inabilitação temporária dos responsáveis para o exercício de função pública na administração federal.
2.	De todo modo, deve ser registrado o respeitoso agradecimento ao ilustre Ministro Bruno Dantas pelo prévio envio do seu Voto Revisor ao conhecimento do Relator durante a inicial sessão de julgamento do processo na 2ª Câmara do TCU, sem prejuízo de agradecer, ainda, pela oportunidade de promover a melhor elucidação deste feito no Plenário do TCU, passando a apresentar, para tanto, os adicionais esclarecimentos para a manutenção da originária Proposta de Deliberação.
I - Da inadequação sobre o cogitado dano ao erário em R$ 300,000,00.
3.	Em relação, contudo, a esse principal valor cogitado para o dano ao erário em R$ 300,000,00, o Ministro-Revisor formulou o seu voto para a imputação do suposto débito, a despeito de, nos termos do art. 10 da Lei n.º 10.973, de 2004, esse valor figurar como "recursos para cobertura de despesas operacionais e administrativas incorridas na execução" do ajuste, tendo suscitado, para isso, a suposta ausência do nexo causal sobre os correspondentes dispêndios em face de esse valor ter sido mantido na conta da administração do IFIEx em vez de ter sido transferido para a conta específica do convênio.
4.	Ocorre, todavia, que, para além de todos os elementos de convicção já apresentados na originária Proposta de Deliberação no sentido da não subsistência desse valor como dano ao erário, a eventual tentativa de imputação desse suposto débito em R$ 300,000,00 a partir da referida ausência do nexo causal estaria, também, em evidente dissonância formal e material com a presente situação processual em função, aí, das circunstâncias doravante ressaltadas.
5.	Eis que, formal e materialmente, a manutenção do aludido valor em R$ 300,000,00 na conta da administração do IFIEX não teria força bastante para resultar na suscitada ausência do nexo causal, não somente porque os extratos bancários dessa conta da administração teriam sido apresentados ao DCT para a revelação dos desembolsos financeiros, mas também porque o IFIEx teria sido criado especialmente para a condução do referido convênio em proveito do Exército Brasileiro e o funcionamento do IFIEx teria ocorrido essencialmente, aliás, nas dependências do próprio Exército junto à Fortaleza de São João, restando por aí evidenciado respectivamente, então, que os desembolsos financeiros teriam, de fato, ocorrido na conta da administração e as correspondentes despesas "operacionais e administrativas" do IFIEx teriam sido incorridas na execução" do ajuste, já que o IFIEx teria administrado apenas esse único convênio e dentro da própria administração pública militar.
6.	Não por acaso, essa situação ficou evidenciada, quando, ao julgar regulares as contas anuais dos gestores da Secretaria de Economia e Finanças no Comando do Exército para o exercício de 2011, a 1ª Câmara do TCU prolatou o Acórdão 7.159/2014 sob a relatoria do Ministro-Substituto Weder de Oliveira e, no respectivo Relatório, revelou que o IFIEx teria gerido apenas esse único convênio, tendo, nesse sentido, apresentado a seguinte lista de convênios vigentes:
" (...) XII. Avaliação da situação das transferências voluntárias vigentes (convênios, contratos de repasse, termos de cooperação, termos de compromisso, bem como transferências a título de subvenções, auxílios ou contribuições) 
163.	A Secretaria de Economia e Finanças e o Comando Logístico não possuíam transferências voluntárias vigentes no exercício de 2011, segundo informam os órgãos de controle interno (peça 21, p. 9 e peça 47, p. 4) .
164.	As transferências voluntárias vigentes realizadas pelas outras unidades estão apresentadas na tabela abaixo:
	Unidade jurisdicionada
	Número do instrumento
	Beneficiário
	Valores pactuados globais (em R$) 

	Departamento de Educação e Cultura do Exército
	657.347
	Fundação Ricardo Franco
	32.902.000,00

		657.998
	Fundação Marechal Roberto Trompowsky Leitão de Almeida
	1.870.000,00

	Departamento de Engenharia e Construção
	750.875
	Fundação Ricardo Franco
	4.300.000,00

	Departamento-Geral do Pessoal
	668.121
	Associação Nacional de Equoterapia (ANDE BRASIL) 
	63.980,00

	Comando de Operações Terrestres
	654.342
	Fundação Ricardo Franco
	13.000.000,00

	Departamento de Ciência e Tecnologia
	601.606
	Fundação de Ciência, Aplicações e Tecnologia Espaciais (Funcate) 
	3.215.771,35

		601.578
	Fundação de Apoio a Pesquisa, Desenvolvimento e Inovação - Exército Brasileiro  (Fapeb) 
	380.000,00

		653.677
		4.616.657,39

		653.873
		1.422.020,00

		654.083
		286.400,00

		654.191
	Instituto de Fomento e Inovação Exército Brasileiro (Ifiex) 
	3.000.000,00

		597.865 
	Fundação Ricardo Franco
	12.000.000,00

		652.994 
		38.672.560,00

		636.500
		4.720.000,00

		653.227
		19.500.000,00

		601.561
		1.500.000,00

Fonte: relatórios de gestão das unidades (peça 52) "  (grifado aqui) 
7.	A bem da verdade, então, como o IFIEx teria sido criado apenas para a condução desse único convênio em prol do Exército Brasileiro, funcionando dentro das dependências do próprio Exército, a ausência de transferência dos R$ 300.000,00 da conta geral da administração do IFIEx para a conta do convênio acabou, de fato, por favorecer a melhor definição do aludido nexo causal, pois essa ausência de transferência resultou na efetiva segregação financeira entre os recursos finalísticos do convênio, com o seu depósito na conta do convênio em R$ 2.700.000.00, e os "recursos para cobertura de despesas operacionais e administrativas incorridas na execução" do ajuste, com o seu distinto depósito na conta da administração do IFIEx em R$ 300.000,00, tendo essa efetiva segregação financeira permitido identificar, por exemplo (no item 24 da Proposta de Deliberação) , a seguinte situação de dano:
" (...) o restante dos aludidos dispêndios merece ser realmente desaprovado pelo TCU no presente momento, devendo o seu valor total ser imputado como dano ao erário, pois esses dispêndios já estariam previstos como despesas administrativo-operacionais para o consumo no âmbito da aludida remuneração e do respectivo recurso próprio do IFIEx em R$ 300.000,00, por força do referido art. 10 da Lei n.º 10.973, de 2004, não podendo ser simultaneamente computados, então, na conta geral, como consumo de recurso próprio do IFIEx, e na conta específica do convênio, como consumo de recursos finalísticos, e, nesse sentido, devem ser desaprovados e impugnados os seguintes dispêndios: " (e) cursos e treinamentos em R$ 16.391,15; (f) telefonia em R$ 12.207,52; (g) despesas administrativas diversas em R$ 18.004,93; (h) alimentação em R$ 1.102,47; (i) diferença nos pagamentos de pessoal em R$ 4.044,00'"  (grifado aqui) 
8.	Não deve ser promovida, portanto, a cogitada imputação do suposto dano ao erário sob o valor total de R$ 300,000,00, já que a suposta ausência do nexo causal não teria verdadeiramente ocorrido, diante da aludida segregação financeira ocorrida entre a gestão dos recursos finalísticos, na conta do convênio, e a gestão dos "recursos para cobertura de despesas operacionais e administrativas incorridas" sobre o ajuste, na conta geral da administração do IFIEx, ressaltando que os extratos bancários dessa conta da administração teriam sido apresentados ao DCT, com a revelação dos respectivos desembolsos financeiros, e que o IFIEx teria sido criado especialmente para a condução desse único convênio em proveito do Exército Brasileiro, com o predominante funcionamento do instituto dentro das dependências do próprio Exército.
II - Da inadequação sobre a suposta ausência de boa-fé dos responsáveis.
9.	Em relação, por sua vez, à suposta ausência de boa-fé dos responsáveis a partir da cogitada gravidade nas falhas, o presente processo não comportaria essa incoerente conclusão, subsistindo o conjunto probatório, pelo contrário, no sentido da efetiva boa-fé dos gestores e da inexistência da suscitada gravidade, não somente porque o objeto pactuado no convênio teria sido efetivamente concluído e entregue à administração pública, como admitido, aliás, pela unidade técnica e pelo MPTCU, mas também porque os dispêndios na gestão operacional-administrativa do convênio teriam sido promovidos em valores bem razoáveis, e essa situação fica ainda mais evidenciada, quando o TCU observa que teria sido "o específico aporte de R$ 300.000,00 entregue ao IFIEx, como remuneração em recurso próprio, para o necessário funcionamento dessa entidade durante o prazo de 18 meses ou 1,5 ano do convênio, perfazendo, com isso, a modesta remuneração mensal de R$ 16.666,66, nos termos do art. 10 da Lei n.º 10.973, de 2004," ao passo que o objeto pactuado no convênio imporia a evidente dificuldade pela complexidade gerencial na condução do "desenvolvimento e adequação dos aplicativos de software do Sistema de Comando e Controle dos 5os Jogos Mundiais Militares"; tendo essa inegável complexidade gerencial sido apontada, inclusive, no levantamento conduzido junto ao TC Processo 016.002/2010-5, quando o Plenário do TCU proferiu o Acórdão 2.294/2010 sob a relatoria do emérito Ministro José Jorge, pois, no respectivo Relatório, ficou evidenciada a seguinte situação fática:
" (...) 3.2.1 - Convênio com o IFIEX
A documentação disponível do convênio celebrado entre o Departamento de Ciência e Tecnologia do Exército e o IFIEX se encontra às fls. 110-132 do Anexo 1.
Conforme o cronograma físico, o projeto possui apenas uma meta, de 'desenvolvimento de uma solução de software para controle de incidentes nos V Jogos Mundiais Militares, tanto reaproveitando, quanto incorporando novos componentes ao framework do Programa C2 em Combate'.
Essa meta corresponde a 14 atividades, perfazendo R$ 2.700.000,00, além de previsão para 'despesas operacionais e administrativas' de R$ 300.000,00, mapeada como atividade 1.15 no cronograma físico, conforme previsto na Cláusula Quarta, I do termo (fls. 115 e 127 do Anexo 1) , com fundamento no art. 10 da Lei n.º 10.973/2004 e no art. 11 do Decreto n.º 5.563/2005, verbis: (...) 
 (...) No projeto básico do sistema a ser desenvolvido, outra tabela é apresentada, totalizando diretamente R$ 3.000.000,00, assim distribuídos:
- Pessoal: R$ 2.652.000,00, em um total de 200 homens-mês;
- Espaço físico: R$ 180.000,00;
- Plataformas computacionais: R$ 50.000,00;
- Ambiente de rede de computadores: R$ 20.000,00;
- Aquisição de software para desenvolvimento: R$ 10.000,00;
- Viagens (passagens e diárias) : R$ 36.000,00;
- Despesas administrativas diversas: R$ 52.000,00.
Como se observa, os gastos com infraestrutura e de custeio guardam conformidade entre as 2 últimas estimativas, havendo também certa homogeneidade quanto ao item 'espaço físico', ambos da ordem de R$ 180.000,00.
Mas é na precificação e quantificação das horas profissionais que se encontram as maiores diferenças, embora admissível que possa ter havido modificações desde o projeto básico.
Além disso, é na alocação de pessoal que se concentra a maior parte dos recursos a serem despendidos, de R$ 2.652.000,00, conforme o projeto básico do sistema, ou R$ 2.645.000,00, conforme a resposta do IFIEX, tomada aqui como referência por se acreditar mais específica, bem como ser, em tese, estimativa posterior à do projeto básico.
O detalhamento dos R$ 2.645.000,00 inclui os quantitativos de esforço profissional abaixo, totalizando 195 homens-mês para os cargos específicos de tecnologia da informação, além de 30 homens-mês para os cargos de auxiliar e motorista:
- Gerente de Projetos: 18 homens-mês, por R$ 306.000,00;
- Arquiteto de Software: 12 homens-mês, por R$ 204.000,00;
- Analista de Software: 12 homens-mês, por R$ 204.000,00;
- Analista de interação humano computador: 7 homens-mês, por R$ 98.000,00;
- Desenvolvedor de software: 146 homens-mês, por R$ 1.752.000,00;
- Auxiliar: 24 homens-mês, por R$ 72.000,00;
- Motorista: 6 homens-mês, por R$ 9.000,00.
A entidade apresentou a relação com nome e CPF do pessoal do projeto e o número de meses de participação (fl. 50 do Anexo 2) , totalizando 12 profissionais, dos quais 9 são da área de tecnologia da informação, e 3 de apoio, aos quais foi acrescentada a remuneração mensal em maio de 2010, segundo o sistema Cadastro Nacional de Informações Sociais (CNIS) , o qual foi utilizado também para grafia correta dos nomes, quando divergente do apresentado na relação:
- Adriano de Souza Macedo, analista, 15 meses, R$ 6.646,50;
- Alexandre Silva dos Santos, analista, 18 meses, R$ 5.500,00;
- Marcelo Ypiranga dos Guaranys, analista, 16 meses, R$ 6.993,00;
- Patryck Pabllo Borges de Oliveira, analista, 18 meses, R$ 7.300,00;
- Pedro Vaz de Mello de Medeiros, analista, 18 meses, R$ 6.300,00;
- Robson do Nascimento Muniz, analista, 16 meses, R$ 6.993,00;
- Rodrigo Ribeiro Affonso Alves, analista, 16 meses, R$ 6.949,00, informado na relação como 'Rodrigo Antunes Ribeiro';
- Rogério Alves de Moura, analista, 18 meses, R$ 4.700,00;
- Victor Valente da Silva Ferreira, analista, 12 meses, R$ 7.300,00;
- Ezequiel Marinho da Conceição, motorista, 6 meses, R$ 1.800,00;
- Tatiana da Silva Dias, secretária, 12 meses, R$ 1.665,00;
- Jailda Medeiros Rocha, secretária, 16 meses, R$ 1.665,00.
 (...) As 14 atividades previstas no cronograma físico (fls. 124-124 do Anexo 1) , totalizando R$ 2.700.000,00, são relacionadas a seguir, acompanhadas do valor previsto pela prestação dos serviços:
1 - Personalizar interfaces, R$ 270.000,00;
2 - Ajustar o modelo, envolvendo tipos, simbologia e valores de domínio, R$ 180.000,00;
3 - Implementar a visualização de indicadores operacionais, R$ 270.000,00;
4 - Integrar o Sistema de Controle de Incidentes aos equipamentos do Centro Integrado de Monitoramento e Coordenação Móvel, R$ 100.000,00;
5 - Implementar a concessão de permissões de acesso e operação por perfil, R$ 270.000,00;
6 - Implementar a difusão automática ou semi-automática de informações, R$ 270.000,00;
7 - Implementar o mapeamento de endereços para coordenadas geográficas, R$ 20.000,00;
8 - Implementar a recepção de coordenadas geográficas via SMS, R$ 210.000,00;
9 - Implementar o módulo Controlador de Terminais e o módulo Terminal Remoto, R$ 400.000,00;
10 - Implementar a interoperabilidade com outros sistemas, R$ 180.000,00;
11 - Implementar ferramenta de apoio à decisão baseada em Planos de Contingência, R$ 240.000,00;
12 - Conexão com câmeras de vigilância, R$ 180.000,00;
13 - Treinamento, R$ 50.000,00;
14 - Suporte, R$ 60.000,00.  (...) " (grifado aqui) 
10.	De igual sorte, para além da inexistência da suscitada gravidade nas falhas em função de o objeto pactuado ter sido plenamente concluído e entregue à administração pública dentro do prazo fixado, a efetiva boa-fé dos gestores fica ainda mais evidenciada neste processo, ao verificar que as falhas decorreriam de erro cometido pela própria administração pública do DCT, e não pelos gestores do IFIEx, pois o DCT teria inicialmente entregue o valor total do convênio na conta da administração do IFIEx, e não na conta específica do convênio, tendo posteriormente aceitado a manutenção do aludido valor de R$ 300.000,00 na conta geral da administração do IFIEx, sem a eventual transferência para a conta específica do convênio, e, assim, a despeito de, como visto, isso não ter afastado o aludido nexo causal, o correspondente procedimento teria induzido os gestores do IFIEx a erro ou engano.
11.	Esse inegável erro ou engano teria sido apontado, inclusive, na inspeção conduzida pela Sefit junto ao TC Processo 027.630/2010-2 sob a relatoria do Ministro Walton Alencar Rodrigues, quando o Plenário do TCU proferiu o Acórdão 3.241/2013, pois, no respectivo Relatório, teria ficado registrada a seguinte situação fática:
" (...) 177.	O Ifiex, por exemplo, recebeu diretamente, em conta própria da instituição, os R$ 3.000.000,00 previstos para execução do Convênio 654.191 - Siafi e desse valor reteve 10%, repassando posteriormente R$ 2.700.000,00 para a conta específica do convênio (Banco do Brasil, agência 2002-8, conta 16.547-6) , conforme se depreende da leitura do extrato dessa conta (iniciada com um crédito de R$ 2.700.000,00, anexo 11, fl. 38) e da informação constante em recibo de R$ 300.000,00 assinado pelo presidente do Ifiex, referente a Doaci - "Despesas Operacionais Administrativas de Caráter Indivisível" (anexo 11, fl. 49) . Ressalte-se que esse valor corresponde ao item 1.15 do Plano de Trabalho do convênio ("Despesas operacionais e administrativas pertinentes a IFIEx", anexo 8, fl. 63) .
178.	Durante análise da prestação de contas parcial, o DCT/EB questionou o Ifiex pelo fato de a Doaci não estar acompanhada de qualquer relação de fatos geradores (item 3 dos questionamentos - anexo 11, fl. 39) . Em resposta, o instituto declarou que "De acordo com o parágrafo único do Art. 39 da Portaria 127 / MPOG, as despesas administrativas deverão ser 'demonstradas'. Assim, segue o quadro demonstrativo das DOACI (Apêndice 6) " (anexo 11, fl. 50) . Contudo, o quadro apresentado não detalha os gastos efetuados e nem veio acompanhado dos respectivos comprovantes desses, apenas relaciona os valores consolidados de cinco despesas, totalizando R$ 196.000,00 (anexo 11, fl. 51) .
179.	Aparentemente esse ato teve como origem o entendimento, equivocado, de que os valores relativos às Doaci são de propriedade da entidade convenente, ou seja, não se sujeitariam as mesmas regras impostas para a utilização dos demais recursos do convênio. Contudo, se isso fosse verdade, estaria aberta a brecha para utilizar as Doaci como um tipo de taxa administrativa, de gerência ou similar, o que é vedado pelo art. 39, inciso I da Portaria Interministerial - MP/MF/CGU 127/2008. Ressalte-se que esse erro de interpretação também foi repetido pela Fundação Ricardo Franco no Convênio 653.227 - Siafi, conforme será mostrado adiante. (...) "  (grifado aqui) 
12.	Importante destacar nesse ponto, pois, que o referido erro ou engano teria sido cometido pela própria administração do DCT, não podendo resultar, assim, na condenação dos gestores do IFIEx, até porque, tendo as falhas ocorrido também em outros convênios, restaria ali configurado o engano pela observância de orientação geral ou prática gerencial admitida pela administração pública, resultando no afastamento do dolo ou erro grosseiro imputável aos gestores do IFIEx em plena consonância, desse modo, com as disposições fixadas pela Lei de Introdução às Normas do Direito Brasileiro (LINDB) , com o respectivo regulamento, no seguinte sentido:
"LINDB: (...) Art. 22.  Na interpretação de normas sobre gestão pública, serão considerados os obstáculos e as dificuldades reais do gestor e as exigências das políticas públicas a seu cargo, sem prejuízo dos direitos dos administrados.     (Regulamento) 
§ 1º Em decisão sobre regularidade de conduta ou validade de ato, contrato, ajuste, processo ou norma administrativa, serão consideradas as circunstâncias práticas que houverem imposto, limitado ou condicionado a ação do agente.  (Incluído pela Lei nº 13.655, de 2018)  
§ 2º Na aplicação de sanções, serão consideradas a natureza e a gravidade da infração cometida, os danos que dela provierem para a administração pública, as circunstâncias agravantes ou atenuantes e os antecedentes do agente.  (Incluído pela Lei nº 13.655, de 2018) 
§ 3º As sanções aplicadas ao agente serão levadas em conta na dosimetria das demais sanções de mesma natureza e relativas ao mesmo fato.  (Incluído pela Lei nº 13.655, de 2018) 
 (...) Art. 24.  A revisão, nas esferas administrativa, controladora ou judicial, quanto à validade de ato, contrato, ajuste, processo ou norma administrativa cuja produção já se houver completado levará em conta as orientações gerais da época, sendo vedado que, com base em mudança posterior de orientação geral, se declarem inválidas situações plenamente constituídas.  (Incluído pela Lei nº 13.655, de 2018)       (Regulamento) 
Parágrafo único.  Consideram-se orientações gerais as interpretações e especificações contidas em atos públicos de caráter geral ou em jurisprudência judicial ou administrativa majoritária, e ainda as adotadas por prática administrativa reiterada e de amplo conhecimento público.   (Incluído pela Lei nº 13.655, de 2018) 
Art. 28.  O agente público responderá pessoalmente por suas decisões ou opiniões técnicas em caso de dolo ou erro grosseiro.  (Incluído pela Lei nº 13.655, de 2018)   (Regulamento) 
DECRETO 9.830/2019: (...) Art. 12.  O agente público somente poderá ser responsabilizado por suas decisões ou opiniões técnicas se agir ou se omitir com dolo, direto ou eventual, ou cometer erro grosseiro, no desempenho de suas funções.
§ 1º Considera-se erro grosseiro aquele manifesto, evidente e inescusável praticado com culpa grave, caracterizado por ação ou omissão com elevado grau de negligência, imprudência ou imperícia.
§ 2º Não será configurado dolo ou erro grosseiro do agente público se não restar comprovada, nos autos do processo de responsabilização, situação ou circunstância fática capaz de caracterizar o dolo ou o erro grosseiro.
§ 3º O mero nexo de causalidade entre a conduta e o resultado danoso não implica responsabilização, exceto se comprovado o dolo ou o erro grosseiro do agente público.
§ 4º A complexidade da matéria e das atribuições exercidas pelo agente público serão consideradas em eventual responsabilização do agente público." (grifado aqui) 
13.	Não merece prosperar, portanto, a cogitada ideia de aplicação das sanções em face da suposta ausência de boa-fé dos responsáveis a partir da suscitada gravidade nas falhas, já que, para além de o objeto pactuado ter sido plenamente concluído e entregue à administração pública dentro do prazo fixado, superando toda a dificuldade gerencial imposta pela complexidade dos diversos eventos, as referidas falhas teriam sido provocadas pelo aludido erro ou engano cometido pela própria administração do DCT, e não pelos gestores do IFIEx, tendo esse engano sido cometido, aliás, em outros convênios como apontado, inclusive, pelo Acórdão 3241/2013-TCU-Plenário, e, assim, a sanção em desfavor dos gestores do IFIEx merece ser afastada, no presente caso concreto, em sintonia com as anunciadas disposições fixadas pela LINDB.
III - Da eventual inadequação sobre o cogitado dano ao erário pelas demais falhas.
14.	Em relação, enfim, à eventual inadequação sobre o cogitado dano ao erário pelas demais falhas identificadas neste processo, o Tribunal pode avaliar e acolher a manifestação apresentada na originária Proposta de Deliberação sob a seguinte linha: 
" (...) 22.	Por esse ângulo, o TCU deve observar, entretanto, que alguns desses dispêndios estariam evidentemente ligados ao consumo dos recursos finalísticos no convênio, já que guardariam a devida correlação lógica com a finalidade do acordo, não podendo ser, desse modo, necessariamente incluídos no suposto dano ao erário, pois teriam sido alocados em proveito da integral e efetiva execução do objeto pactuado, devendo ser, dessa forma, convalidados, até porque, como visto, o referido convênio teria sido integralmente executado dentro do exíguo prazo fixado em 1,5 ano, e, nesse sentido, podem ser convalidados os seguintes dispêndios: ' (a) aquisição de softwares em R$ 1.097,00; (b) diárias em R$ 51.297,58; (c) passagens aéreas em R$ 91.058,66; (d) serviços advocatícios em R$ 28.691,21'.
 (...) 24.	Por outro lado, contudo, o restante dos aludidos dispêndios merece ser realmente desaprovado pelo TCU no presente momento, devendo o seu valor total ser imputado como dano ao erário, pois esses dispêndios já estariam previstos como despesas administrativo-operacionais para o consumo no âmbito da aludida remuneração e do respectivo recurso próprio do IFIEx em R$ 300.000,00, por força do referido art. 10 da Lei n.º 10.973, de 2004, não podendo ser simultaneamente computados, então, na conta geral, como consumo de recurso próprio do IFIEx, e na conta específica do convênio, como consumo de recursos finalísticos, e, nesse sentido, devem ser desaprovados e impugnados os seguintes dispêndios: ' (e) cursos e treinamentos em R$ 16.391,15; (f) telefonia em R$ 12.207,52; (g) despesas administrativas diversas em R$ 18.004,93; (h) alimentação em R$ 1.102,47; (i) diferença nos pagamentos de pessoal em R$ 4.044,00'.
 (...) 25.	Por seu turno, as aludidas despesas com os juros e as multas em R$ 2.665,97 merecem ser, de igual maneira, desaprovadas e impugnadas pelo TCU, devendo ser imputadas como dano ao erário, pois elas também já estariam previstas como despesas administrativo-operacionais para o consumo no âmbito da aludida remuneração e do respectivo recurso próprio do IFIEx em R$ 300.000,00, nos termos do aludido art. 10 da Lei n.º 10.973, de 2004, não podendo ser simultaneamente computadas, assim, na conta geral, como consumo de recurso próprio do IFIEx, e na conta específica do convênio, como consumo de recursos finalísticos.
 (...) 26.	Na mesma toada, as despesas com as tarifas bancárias para a conta corrente em R$ 2.138,34 também merecem ser desaprovadas e impugnadas pelo TCU, podendo ser imputadas como dano ao erário, pois, igualmente, elas já estariam previstas como despesas administrativo-operacionais para o consumo no âmbito da aludida remuneração e do respectivo recurso próprio do IFIEx em R$ 300.000,00, por força do referido art. 10 da Lei n.º 10.973, de 2004, não podendo ser simultaneamente computadas, desse modo, na conta geral, como consumo de recurso próprio do IFIEx, e na conta específica do convênio, como consumo de recursos finalísticos. " (grifado aqui) 
15.	Em face, portanto, de todo o exposto, sem prejuízo de enaltecer a presente atuação do ilustre Ministro-Revisor Bruno Dantas, com a subsequente oportunidade de buscar a melhor elucidação deste feito, peço licença para pugnar pela prolação do Acórdão ora submetido a este Plenário.
TCU, Sala das Sessões, em 1º de junho de 2022.
Ministro-Substituto ANDRÉ LUÍS DE CARVALHO
Relator